ACORDAO-COMPLETO-2417592

ACÓRDÃO 1900/2020 ATA 27/2020 - PLENÁRIO

VISTO, relatado e discutido este processo apartado do TC Processo 016.119/2016-9, com o objetivo de tratar do exame da manifestação da empresa CR Almeida S.A. - Engenharia de Obras quanto à sua responsabilização concernente à prática de fraudes a licitações conduzidas pela Petróleo Brasileiro S.A. (Petrobras) para a implantação da Refinaria do Nordeste (Rnest) , em Ipojuca/PE,
ACORDAM os Ministros do Tribunal de Contas da União, reunidos em sessão Plenária, ante as razões expostas pelo Relator, em:
9.1. rejeitar as razões de justificativa apresentadas pela CR Almeida S.A. - Engenharia de Obras;
9.2. com fundamento no art. 46 da Lei 8.443/1992, declarar a inidoneidade da empresa CR Almeida S.A. - Engenharia de Obras (33.059.908/0001-20) , pelo prazo de 3 (três) anos, para participar de licitações na administração pública federal, bem como em certames promovidos na esfera estadual e municipal cujos objetos sejam custeados com recursos federais repassados por força de convênios ou instrumentos congêneres;
9.3. dar ciência deste acórdão:
9.3.1. à Controladoria-Geral da União para a inscrição da empresa indicada no item 9.1 deste acórdão no Cadastro Nacional de Empresas Inidôneas e Suspensas (CEIS) ;
9.3.2. à empresa responsável, à Força-Tarefa do Ministério Público Federal no Paraná e à Força-Tarefa da Advocacia-Geral da União no Paraná.

Representação acerca de fraudes em licitações para as obras de implantação da Refinaria Abreu e Lima, também denominada de Refinaria do Nordeste (Rnest), em Ipojuca/PE. Análise das razões de justificativa.

Petróleo Brasileiro S.A.

3. Interessados/Responsáveis:
3.1. Responsável: CR Almeida S.A. - Engenharia de Obras (33.059.908/0001-20).

13.1. Ministros presentes: José Mucio Monteiro (Presidente), Walton Alencar Rodrigues, Benjamin Zymler (Relator), Raimundo Carreiro, Ana Arraes, Bruno Dantas e Vital do Rêgo.
13.2. Ministro-Substituto convocado: Augusto Sherman Cavalcanti.
13.3. Ministros-Substitutos presentes: Marcos Bemquerer Costa, André Luís de Carvalho e Weder de Oliveira.

BENJAMIN ZYMLER

Transcrevo inicialmente a instrução inserta à peça 98, a qual contou com a anuência do corpo diretivo da Secretaria Extraordinária de Operações Especiais em Infraestrutura - SeinfraOpe (peças 99 e 100) :
"INTRODUÇÃO
Tratam os autos de processo apartado da Representação (peça 42) , com fundamento no art. 86, inciso II, da Lei 8.443/1992, c/c art. 237, inciso VI, do Regimento Interno do Tribunal de Contas da União (RI-TCU) , acerca de fraudes em licitações conduzidas pela Petróleo Brasileiro S.A. (Petrobras) para as obras de implantação da Refinaria Abreu e Lima, também denominada de Refinaria do Nordeste (Rnest) , em Ipojuca/PE.
Tendo em vista a celeridade processual que o caso requer e a complexidade das várias manifestações dos responsáveis implicados, mediante Despacho (peça 56) , o Exmo. Min. Relator autorizou a constituição de processos apartados para análise individualizada dessas manifestações.
HISTÓRICO
Importa repisar a atuação do TCU nas obras da Rnest desde 2008. Naquele ano, analisou-se o contrato de terraplenagem de implantação do empreendimento. Consubstanciaram-se diversas irregularidades, tais como: projeto básico deficiente; superfaturamento decorrente de preços excessivos em relação ao mercado; ausência de assinatura de termo aditivo; ausência, no edital, de critério de aceitabilidade de preços máximos; e inadequação ou inexistência de critérios de aceitabilidade de preços unitários e global (TC Processo 008.472/2008-3) .
Em 2009, auditou-se os contratos e procedimentos licitatórios referentes ao início das implantações das unidades da refinaria, a exemplo da Casa de Força, Estação de Tratamento de Água, Tanques, Unidade de Coqueamento Retardado (UCR) , Unidade de Destilação Atmosférica (UDA) , além do acompanhamento do contrato de terraplenagem (TC Processo 009.758/20093) .
Posteriormente, em 2010, já com o início da construção das unidades de processo da refinaria, este Tribunal apontou indícios de sobrepreço em quatro contratos do empreendimento: UDA (Unidade de Destilação Atmosférica) - Contrato 0800.0053456.09.2; UCR (Unidade de Coqueamento Retardado) - Contrato 0800.0053457.09.2; Tubovias - Contrato 0800.0057000.10.2 e UHDT-UGH (UHDT-Unidades de Hidrotratamento de Diesel e de Nafta e UGH-Unidade de Geração de Hidrogênio) - Contrato 0800.0055148.09.2. Na oportunidade, foi apontando relevante sobrepreço de R$ 1,3 bilhão no orçamento desses quatro contratos. Tal irregularidade foi classificada, por meio do Acórdão 3362/2010-TCU-Plenário (Min. Relator Benjamin Zymler) , como grave com recomendação de paralisação (IG-P) .
Em face da materialidade do sobrepreço e do estágio inicial das obras, o TCU comunicou à Comissão Mista de Planos, Orçamentos Públicos e Fiscalização do Congresso Nacional (CMO) que o indício de irregularidade detectado se enquadrava no disposto no inciso IV do § 1º do art. 94 da Lei 12.017/2009 (LDO/2010) , ou seja, indicou ao Congresso a clara necessidade de bloqueio dos recursos orçamentários até que fossem sanadas as falhas, de forma a minimizar a magnitude dos prejuízos.
Em oposição à indicação do TCU, a qual contou com anuência do Congresso Nacional, o então Presidente da República vetou a inclusão das obras da Rnest e de outras três refinarias no Anexo VI da LOA 2010, de modo que o Governo Federal não interrompeu as previsões de investimentos orçamentários nas obras de implantação da Refinaria Abreu e Lima. Desta forma, os prejuízos ao erário então alardeados (e posteriormente dissecados no decorrer do devido processo legal no âmbito administrativo) , foram de fato consumados no decorrer da execução das obras, implicando diretamente em partes significantes dos danos descortinados com a Operação Lava Jato quatro anos depois.
Destaca-se que, por ocasião do Fiscobras/2011 e do Fiscobras/2012, o TCU ratificou a indicação de IG-P aos contratos, tendo em vista a não adoção de quaisquer medidas saneadoras por parte da Petrobras, tampouco terem sido oferecidas garantias suficientes à cobertura integral dos supostos prejuízos potenciais ao erário, conforme previsto nas respectivas leis de diretrizes orçamentárias.
Em 2013, diante do não bloqueio orçamentário por parte do Governo Federal e do avançado estágio de execução física dos contratos Rnest, o TCU reclassificou os indícios de irregularidades graves com recomendação de paralisação (IG-P) para irregularidades graves com recomendação de continuidade (IG-C) , remetendo a análise do sobrepreço para cada processo atuado para esse fim (Acórdão 572/2013-TCU-Plenário, Min. Relator Benjamin Zymler) .
No contexto atual, os prejuízos então apontados redundaram na abertura de tomadas de contas especiais específicas para quantificar em detalhes os danos e identificar os responsáveis em face da lesão aos cofres da Petrobras. Destaca-se que já houve decisão de mérito em parte desses apartados e outros já se encontram em fase de citação.
Esse resumo histórico se faz importante para delinear o quadro fático de conhecimento que os funcionários da companhia e mesmo a sua alta cúpula detinham sobre os riscos de prejuízo aos cofres da estatal, precipuamente nos últimos oito anos.
Não bastassem os apontamentos de irregularidades em auditorias realizadas pelo TCU, a denominada "Operação Lava Jato", desde 2014, vem desvelando de forma cada vez mais contundente o ambiente de formação de cartel, de superfaturamento e de corrupção entre as empreiteiras para proveito ilícito nos investimentos da Petrobras, bem como o direcionamento e fraude à licitação nos certames da estatal.
Em 2/6/2016, com os desdobramentos da "Operação Lava Jato" e de julgados do Juiz titular da 13ª Vara da Justiça Federal em Curitiba/PR, atestou-se a existência de esquema criminoso envolvendo cartel, fraude à licitação, pagamento de propinas a agentes públicos e lavagem de dinheiro no âmbito de obras da Petrobras, entre elas as da Rnest. Dessa forma, esta Unidade Técnica representou à esta Corte de Contas (peça 42) com vistas à apuração das consequências administrativas advindas de fraudes relativas a licitações de cinco obras da Refinaria do Nordeste.
Então, por meio do Acórdão 1583/2016-TCU-Plenário (peça 49) , de relatoria do Exmo. Min. Benjamin Zymler, o Tribunal conheceu da representação, determinando, com fundamento no art. 46 da Lei 8.443/1992 (subitem 9.2.1 do Acórdão 1583/2016-TCU-Plenário) , a oitiva das empresas relacionadas, alertando-as da possibilidade de serem declaradas inidôneas para participar, por até cinco anos, de licitações na Administração Pública Federal, nos seguintes termos:
9.1. conhecer da presente representação, satisfeitos os requisitos de admissibilidade previstos nos arts. 86, inciso II, da Lei 8.443/1992 c/c 237, inciso VI, e parágrafo único, do Regimento Interno deste Tribunal;
9.2. em razão de irregularidades vinculadas às seguintes contratações referentes à Refinaria de Abreu e Lima - Rnest:
a) implantação de quatro conjuntos de instalações: Unidade de Coqueamento Retardado (UCR) , Unidades de Hidrotratamento de Diesel e de Nafta (UHDT) e Unidade de Geração de Hidrogênio (UGH) , Tubovias de Interligações e Unidade de Destilação Atmosférica (UDA) ;
b) execução das obras de terraplenagem;
9.2.1. realizar, com fulcro no art. 46 da Lei 8.443/1992, a oitiva das empresas relacionadas a seguir para que se manifestem, no prazo de até quinze dias, sobre as condutas abaixo indicadas, alertando-as que, caso confirmada a ocorrência de fraude à licitação, poderá ser declarada sua inidoneidade para participar, por até cinco anos, de licitação na Administração Pública Federal:
Empresas: Construtora Norberto Odebrecht S.A./Odebrecht Plantas Industriais e Participações S.A., Construtora OAS S.A., Construções e Comércio Camargo Corrêa S.A., Construtora Andrade Gutierrez S.A., Construtora Iesa Óleo & Gás S.A., Engevix Engenharia S.A., Iesa Óleo & Gás S/A., Mendes Júnior Trading e Engenharia S.A., MPE Montagens e Projetos Especiais S.A., Toyo Setal Empreendimentos Ltda., Skanska Brasil Ltda., Techint Engenharia e Construção S.A., UTC Engenharia S.A., GDK S.A., Promon Engenharia Ltda. e Galvão Engenharia S.A.
Irregularidade: Conluio entre as empresas e fraude às licitações mediante as seguintes condutas: a) combinação de preços, b) quebra de sigilo das propostas, c) divisão de mercado, d) oferta de propostas de cobertura para justificar o menor preço ofertado, e) combinação prévia de resultados e consequente direcionamento das licitações e f) ausência de formulação de proposta para beneficiar a empresa escolhida pelo cartel; (grifos acrescidos) 
Ainda nesse Acórdão 1583/2016-TCU-Plenário, por meio do subitem 9.2.2, com fundamento nos art. 43, inciso II, e 58, inciso II, ambos da Lei 8.443/1992, e art. 250, inciso IV, do Regimento Interno do TCU, foi determinada também a audiência dos Srs. Paulo Roberto Costa, Renato de Souza Duque, e Pedro José Barusco Filho, incluindo o alerta acerca da possibilidade de aplicação de inabilitação para o exercício de cargo em comissão ou função de confiança no âmbito da Administração Pública, além de multa.
Posteriormente, esta Unidade instrutiva verificou, em uma análise preliminar, que as empresas CM Construções e Serviços, Construbase Engenharia Ltda., CR Almeida S.A. Engenharia de Obras, e Estacon Engenharia S.A. também apresentaram propostas na licitação referente às obras de terraplenagem, conforme Quadro-resumo apresentado na Instrução de Representação (peça 42, p. 26) , caracterizando indício de apresentação de proposta de cobertura nessa licitação específica, na qual sagrou-se vencedor o Consórcio Refinaria Abreu e Lima, composto pelas empresas Odebrecht, Queiroz Galvão, Camargo Corrêa e Galvão Engenharia. Por meio do Despacho à peça 56, o Exmo. Ministro-Relator autorizou a realização destas e de outras oitivas propostas pela unidade técnica (peça 53) .
Esclarece-se que os débitos alusivos aos contratos citados no item 9.2 do acórdão supracitado, como mencionado alhures, estão sendo apurados em processos de tomada de contas especiais (TCE) específicos.
Já foram confirmados os superfaturamentos de R$ 810 milhões no contrato da UHDT-UGH/Rnest e de R$ 308 milhões no contrato da UDA/Rnest, conforme Acórdão 2677/2018-TCU-Plenário (TC Processo 000.168/20165, Min. Relator Benjamin Zymler) , e de R$ 69,5 milhões no contrato de terraplenagem, conforme Acórdão 2.290/2013, mantido pelo Acórdão 2735/2017-TCU-Plenário do TCU (TC Processo 008.472/2008-3, Min. Relator Valmir Campelo e TCE instaurada conforme TC Processo 000.400/2018-1) . Os valores em apuração nas demais TCEs são de R$ 682 milhões no contrato de Tubovias/Rnest, Acórdão 2428/2016-TCU-Plenário (TC Processo 004.038/20118, Min. Relator Benjamin Zymler) , e R$ 522 milhões no contrato da UCR/Rnest, Acórdão 3362/2010-TCU-Plenário (TC Processo 027.542/20157, Min. Relator Benjamin Zymler) . Até aqui, o prejuízo à estatal foi estimado em um total de R$ 2,4 bilhões, a valores históricos, apenas nesses cinco contratos.
Em relação à oitiva da empresa CR Almeida S.A. - Engenharia de Obras, registra-se que antes da análise dos argumentos da empresa acostados à peça 59, a SeinfraOperações verificou que havia sido celebrado Termo de Compromisso de Cessação (TCC) o qual poderia conter elementos para esclarecer a participação da empresa nas fraudes em questão. Autorizada a diligência ao CADE pelo Exmo. Ministro-Relator Benjamin Zymler, foi acostada a versão pública do respectivo Histórico da Conduta (peças 64-66, 69, 72 e 75) .
Procedida a análise de mérito sobre o citado Histórico (a qual será tratada em seção posterior) , foi proposta e autorizada a audiência da empresa, para que se manifestasse novamente nos autos, considerando tal Histórico e a respectiva análise desta Unidade Técnica (peças 76-80) . 
A seguir, quadro-resumo informando as peças com os ofícios de comunicação do TCU acerca da oitiva, o comprovante de ciência e a respectivas manifestações da empresa CR Almeida S.A. - Engenharia de Obras constam das peças especificadas na Tabela 1 a seguir:
Tabela 1: Relação de peças de ofícios de comunicação e manifestação dos responsáveis
	Peça
	Natureza
	Responsável
	Ciência
	Prorrogação
	Manifestação

	407*
	Oitiva
	CR Almeida S.A. - Engenharia de Obras
	423*
	431*
	59

	80
	Oitiva
		81
	82
	88-97

*TC Processo 016.119/2016-9 
A presente instrução analisa as alegações da empresa CR Almeida S.A. - Engenharia de Obras relacionadas a condutas do cartel no âmbito da Petrobras e avalia a sua participação no esquema de fraude às licitações da Rnest. O exame técnico acerca da participação das demais empresas implicadas no esquema fraudulento constará dos respectivos processos apartados instaurados para esse fim, conforme Tabela 2 a seguir:
Tabela 2: Relação de processos apartados instaurados a partir do TC Processo 016.119/2016-9
	Processo
	Responsável

	TC Processo 036.335/2016-9
	Construções e Comércio Camargo Corrêa S.A.

	TC Processo 036.660/2016-7
	Construtora Norberto Odebrecht S.A./Odebrecht Plantas Industriais e Participações S.A.

	TC Processo 003.299/2017-1
	Construtora Andrade Gutierrez S.A.

	TC Processo 013.389/2017-3
	Skanska Brasil Ltda.

	TC Processo 013.388/2017-7
	Toyo Setal Empreendimentos Ltda.

	TC Processo 013.387/2017-0
	MPE Montagens e Projetos Especiais S/A

	TC Processo 013.386/2017-4
	Mendes Júnior Trading e Engenharia S.A.

	TC Processo 013.384/2017-1
	Engevix Engenharia S/A

	TC Processo 013.383/2017-5
	Construtora Iesa Óleo & Gás S.A.

	TC Processo 013.382/2017-9
	Construtora OAS S.A.

	TC Processo 013.397/2017-6
	Pedro José Barusco Filho

	TC Processo 013.396/2017-0
	Renato de Souza Duque

	TC Processo 013.395/2017-3
	Paulo Roberto Costa

	TC Processo 013.385/2017-8
	Iesa Óleo & Gás S/A

	TC Processo 013.394/2017-7
	Galvão Engenharia S/A

	TC Processo 013.390/2017-1
	Techint Engenharia e Construção S/A

	TC Processo 013.391/2017-8
	UTC Engenharia S/A

	TC Processo 013.392/2017-4
	GDK S.A.

	TC Processo 013.393/2017-0
	Promon Engenharia Ltda.

	TC Processo 023.250/2017-8
	CM Construções e Serviços

	TC Processo 023.252/2017-0
	Construbase Engenharia Ltda.

	TC Processo 023.254/2017-3
	Estacon Engenharia S.A.

	TC Processo 023.256/2017-6
	CNEC Engenharia S.A.

	TC Processo 021.226/2017-2
	SOG Sistemas em Óleo e Gás S.A. (antiga Setal Óleo e Gás S.A) 

Fonte: peça 487 do TC Processo 016.119/2016-9.
EXAME TÉCNICO
Como já registrado, o presente exame técnico avalia a participação da empresa CR Almeida S.A. - Engenharia de Obras no esquema de fraude às licitações da Rnest a partir das informações constantes nos autos, notadamente na fraude destinada à contratação de empresa para a execução das obras de terraplenagem.
Para facilitar o entendimento, o presente exame técnico constitui-se dos seguintes tópicos: (I) Breve contextualização; (II) Da prescrição administrativa; (III) Do mérito; (IV) Da responsabilização e individualização da conduta; (V) Da dosimetria da declaração de inidoneidade; e (VI) Da extensão da sanção de inidoneidade.
Breve contextualização
Conforme bem apresentado na Representação (peça 42, p. 56) , o conceito de cartel está sedimentado na literatura especializada, sendo caracterizado pela coligação entre empresas de mesma categoria com o objetivo de obter vantagens indevidas por meio de supressão da livre concorrência e sobre-elevação artificial de preços, assemelhando-se ao controle de mercado alcançado em uma situação de monopólio.
Segundo a extinta Secretaria de Direito Econômico - SDE/MJ, a experiência internacional demonstra que as empresas participantes de cartéis em licitações públicas utilizam-se das seguintes estratégias: propostas fictícias ou de cobertura (cover bidding) ; supressão de propostas (bid suppression) ; propostas rotativas ou rodízio (bid rotation) ; divisão do mercado (market allocation ou market division) ; e subcontratação. Estratégias essas que se apresentam, em sua maioria, descritas nas atuações do grupo de empresas para, em conluio, direcionar e fraudar licitações no âmbito da Petrobras, inclusive em licitações para a implantação da Rnest.
No cartel que atuou nas licitações da Petrobras, as empresas, por meio de ajuste prévio, definiam em conluio qual delas seria a vencedora do certame, as demais empresas apresentavam propostas com valores acima do limite aceitável pela Petrobras com intuito de acobertar a fraude ao processo licitatório, ou se abstinham de participar do certame, conforme comprovado por meio das provas compartilhadas com o TCU oriundas da "Operação Lava Jato", devidamente explicadas e referenciadas na Representação (peça 42, p. 638) .
E aqui importa registrar, ainda com o intuito de contextualizar, que as demais empresas que atuaram nas fraudes, como a empresa CR Almeida, ainda que não tenham obtido contratos em outras licitações, não estão isentas de responsabilização pelas fraudes cometidas. É necessário avaliar a participação nas demais licitações, tendo em vista que várias empresas apresentaram propostas de cobertura com o intuito de simular uma concorrência que, efetivamente, não aconteceu.
Ressalta-se também que o êxito do esquema era garantido por diretores da estatal mediante recebimento de vantagem financeira indevida (propina) , confirme descrito na Representação (peça 42, p. 1718) .
Maiores detalhes sobre os conceitos de cartel e conluio podem ser vistos na representação original (peça 42) .
Registra-se que o CADE celebrou TCCs (Termos de Compromisso de Cessação de Prática) com as empresas UTC e Andrade Gutierrez, além de funcionários e ex-funcionários dessas empresas. Ambas as construtoras firmaram acordos no processo que investiga cartel em licitações da Petrobrás no mercado de serviços de engenharia, construção e montagem industrial onshore   (Processo Administrativo 08700.002086/2015-14) , de acordo com notícia publicada em 18/1/2017 no site do CADE (http://www.cade.gov.br/noticias/cade-celebra-acordos-com-andrade-gutierrez-e-utc-nas-investigacoes-de-cartel-em-licitacoes-da-petrobras-e-da-eletronuclear) .
Abaixo reproduz-se trecho da notícia:
Investigação em licitações da Petrobras
O processo administrativo por meio do qual é investigada a ocorrência desse cartel pelo Cade, no âmbito da "Operação Lava Jato", foi instaurado em 22 de dezembro de 2015, a partir da celebração do Acordo de Leniência 01/2015, em março de 2015, entre a Superintendência-Geral e a Setal Engenharia e Construções, a SOG Óleo e Gás e pessoas físicas funcionários do grupo Setal/SOG. O acordo foi assinado em conjunto com o Ministério Público Federal do Paraná - MPF/PR ("Força-Tarefa da Operação Lava Jato") . As contribuições trazidas pela leniência apontaram indícios de cartel em licitações da Petrobras envolvendo diversas construtoras, entre elas a Setal/SOG e a Camargo Correa.
No TCC homologado hoje, os compromissários da UTC colaboraram com o processo por meio da apresentação de informações e documentos que ampliaram o escopo das investigações, consolidados em um Histórico da Conduta [versão pública disponível aqui]. Aproximadamente trinta novos documentos que evidenciam a conduta anticompetitiva foram apresentados e dez novas licitações identificadas como afetadas pelo cartel. A contribuição pecuniária total da UTC (incluindo empresa, funcionários e ex-funcionários) é de R$ 129.232.142,71 - a maior contribuição individual já negociada com uma empresa pelo Cade.
No TCC assinado com a Andrade Gutierrez, por sua vez, os compromissários também colaboraram com a apresentação de informações e documentos que ampliaram o escopo das investigações, consolidados em um Histórico da Conduta. Aproximadamente vinte novos documentos que evidenciam a conduta anticompetitiva foram apresentados e seis novas licitações identificadas como afetadas pelo cartel. A contribuição pecuniária total da Andrade Gutierrez (incluindo empresa, funcionários e ex-funcionários) é de R$ 49.854.412,72.
Próximos passos
As informações e documentos trazidos pelos TCCs homologados pelo Cade serão somados àqueles decorrentes dos acordos de leniência celebrados e às demais evidências que estão sendo colhidas e analisadas pela Superintendência-Geral. Após a análise de todos esses elementos, ao final da instrução, a Superintendência emitirá parecer opinativo pela condenação ou pelo arquivamento do caso em relação a cada acusado. As conclusões serão encaminhadas ao Tribunal do Cade, responsável pela decisão final.
Leniência e TCC
O acordo de leniência, previsto no art. 86 da Lei 12.529/11, é um instrumento disponível apenas para a primeira empresa proponente, que deve cessar seu envolvimento na conduta, confessar o ilícito e cooperar plena e permanentemente com as investigações, identificando os demais envolvidos e apresentando provas e informações relevantes que comprovem a infração. A leniência pode beneficiar os signatários com a extinção da punição administrativa no âmbito do Cade e é assinada em conjunto com o Ministério Público, trazendo o benefício de imunidade total ou parcial também na esfera penal. No âmbito da "Operação Lava Jato", já foram publicizados sete acordos de leniência firmados com a autarquia.
Já o Termo de Compromisso de Cessação - TCC está previsto no art. 85 da Lei 12.529/11 e no art. 185 do Regimento Interno do Cade - RICADE. Trata-se de um tipo de acordo disponível aos demais representados na investigação que não se qualificaram à celebração da leniência. Nesse termo são exigidas, nos casos de cartel, obrigações semelhantes àquelas estabelecidas para a leniência, ou seja, que os compromissários cessem seu envolvimento no ilícito, reconheçam participação na conduta investigada e colaborem de forma efetiva com as investigações.
Cumpre observar que os TCC da Andrade Gutierrez e da UTC não foram objeto de análise da presente instrução, já que não trazem novos elementos que possam alterar a análise da unidade técnica, apenas corroborando as informações já existentes, que comprovam a atuação de um cartel na Petrobrás, dentro daquilo que é escopo do TCU e conforme apresentadas originalmente pela Setal Engenharia e Construções, a SOG Óleo e Gás e pessoas físicas funcionários do grupo Setal/SOG no Acordo de Leniência 01/2005-CADE (peça 31) e pela CCCC em sua manifestação (peça 246 do TC 016.119/20169) .
Recentemente, o CADE firmou termos com as construtoras OAS, Carioca, Odebrecht e Andrade Gutierrez para tratar das fraudes em licitações da Petrobras referidas acima, bem como para contratar serviços de edificações, construção da Usina Nuclear Angra 3, obras de ferrovias, estádios e urbanização de favelas, conforme notícia publicada em 21/11/2018 no endereço eletrônico do CADE (http://www.cade.gov.br/noticias/cade-celebra-acordos-em-investigacoes-da-lava-jato) .
A seguir serão analisados os argumentos expostos na peça 59 e, em seguida, a defesa encaminhada às peças 88-97.
Das preliminares (peça 59) 
Da incompetência do TCU para apurar supostas condutas anticoncorrenciais
A empresa alega que, pelo que pode notar, o TCU pretende apurar indícios de práticas anticoncorrenciais por diversos agentes em diversas oportunidades, o que não se insere no seu rol de competências, mas sim do CADE (p. 3-5, peça 59) .
Análise
O argumento não procede. A competência do TCU deriva do comando constitucional e de sua lei orgânica segundo os quais, no exercício do controle externo e verificada a ocorrência de fraude comprovada à licitação, o TCU declarará a inidoneidade do licitante fraudador. O CADE, por sua vez, exerce competência sobre infrações à ordem econômica.
A ação do CADE se deve, portanto, à concentração econômica das construtoras em ação cartelizada, enquanto a competência do TCU é de controle constitucional para verificar a escorreita aplicação dos recursos públicos. Caso a atuação dessas empresas cartelizadas tivesse sido no âmbito exclusivo do mercado privado de construção civil, a competência seria exclusivamente do CADE. Contudo, esse grupo de empresas atuou, em conluio, mediante fraude à licitação pública, para obter contratação ilegal junto à Petrobras. Portanto, conforme arts. 70 e 71, incisos II e VIII, da Constituição Federal/1988 e Lei 8.443/1992, é competência do TCU reprimir fraude à licitação promovida por ente da Administração Direta ou Indireta, de forma concorrente e sem prejuízo à competência do CADE.
Da prescrição administrativa
A CR Almeida alega que se está investigando ato ocorrido há dez anos, sendo que prescreve em 5 anos o exercício da ação punitiva, conforme os arts. 1º da Lei 9.873/1999, e 54 da Lei 9.874/1999 (p. 5-7, peça 59) . 
Análise
A alegação de prescrição da pretensão punitiva do TCU quanto à possibilidade de declaração de inidoneidade no presente processo não procede, haja vista que o Tribunal de Contas da União, por meio de incidente de uniformização de jurisprudência resolvido no subitem 9.1.1 do Acórdão 1441/2016-TCU-Plenário (Exmo. Min. Relator Walton Alencar Rodrigues) , assentou que "a pretensão punitiva do Tribunal de Contas da União subordina-se ao prazo geral de prescrição indicado no art. 205 do Código Civil", o qual estabelece o prazo de dez anos para a prescrição.
Conforme subitem 9.1.2 do mesmo Acórdão 1441/2016-TCU-Plenário, o início do prazo prescricional inicia-se na data de ocorrência da irregularidade sancionada, nos termos do art. 189 do Código Civil, e interrompe-se pelo ato de ordenar a citação, a audiência ou a oitiva, nos termos do art. 202, inciso I, daquele Código, recomeçando a contagem a partir da data do ato que ordenar a citação, a audiência ou a oitiva dos responsáveis, nos termos do art. 202, parágrafo único, também do Código Civil, conforme subitens 9.1.3 e 9.1.4, respectivamente, desse mesmo acórdão.
Sendo assim, amparado na jurisprudência assentada no referido Acórdão 1441/2016-TCU-Plenário, considerando que a abertura das propostas na licitação referente à terraplanagem ocorreu em 22/6/2007 e que o Despacho do Exmo. Ministro Benjamin determinando a oitiva da empresa CR Almeida foi exarado em 5/5/2017 (peça 388 do TC 016.119/20169) , verifica-se que não houve o transcurso do prazo para o exercício da pretensão punitiva relativa a irregularidades nas obras de terraplenagem no âmbito da Rnest. Portanto, não procede a alegação de prescrição da pretensão punitiva do TCU.
Assim, considerando o Despacho acima referido, a contagem do prazo prescricional foi interrompida 5/5/2017, recomeçando o referido prazo nessa data, não havendo operado a prescrição da pretensão punitiva neste caso em tela.
Do mérito (peça 59) 
Dos valores praticados na proposta
A empresa alegou que os valores praticados em sua proposta indicam que não houve o seu envolvimento em qualquer suposta prática ilícita. Afirmou que o resultado da licitação não ficou próximo do valor de 20% superior em relação à estimativa. Ao contrário, a contratação teria ocorrido com deságio de 6,3% em relação ao orçamento de referência e 21,1% em relação ao preço máximo, não havendo motivo para qualquer alegação de fraude ou conluio (p. 7-8, peça 59) . Afirmou ainda que em momento algum havia sido citado o nome da CR Almeida e que a empresa jamais participou de ajustes para direcionar licitação (p. 9-11, peça 59) . 
A empresa alegou que em sentença judicial acostada aos autos à peça 254, proferida pelo então Exmo. Juiz Dr. Sérgio Moro, consta que "não haveria prova suficiente de cartel na licitação para terraplanagem" (p. 11, peça 59) . Alegou, ainda, que a empresa Galvão Engenharia teria afirmado que a CR Almeida não integrava o "clube" e que esta apresentou proposta em regime de ampla competitividade, juntamente com a CM Construções, Construbase e Estacon (p. 11, peça 59) .
A empresa concluiu afirmando que os autos estão repletos de elementos demonstrando que a CR Almeida não participou de atos espúrios (p. 11, peça 59) .
Análise
É preciso deixar claro que a Representação não tratou de uma licitação para uma obra específica da Rnest. Ao contrário, trata-se na Representação do ajuste prévio por parte das empresas para fraudar certames licitatórios da Petrobras, nas obras de implantação da Refinaria Abreu e Lima. Uma análise restritiva poderia, então, conduzir à interpretação errônea dos fatos e, por conseguinte, à conclusão também equivocada. O cartel atuou em muitas das "licitações" das conduzidas no âmbito da Petrobras, e pelas informações constantes nos autos, a CR Almeida é que teria participado apenas da "licitação" para contratação dos serviços de terraplanagem. 
Ressalta-se que os fatos tratados na Representação são: um grupo contendo as principais construtoras do País reunido para fraudar as licitações da Petrobras, por meio (i) do acerto prévio das obras a serem executadas por cada empresa, (ii) da utilização de propostas de cobertura para indicar ares de competição, (iii) da manipulação de preços, (iv) do acerto de quais empresas participariam ou não das licitações. Anota-se que as propostas das empresas que não venceram a licitação apresentam valores muito próximos, chegando a uma variação de apenas 9,57% entre a segunda e a sexta licitante.
Tabela 4: Resultado da licitação (fonte: peça 3, p. 55) 
	Empresa / Consórcio
	Valor da proposta
	% em relação à anterior
	% em relação à 2ª colocada

	ESTIMATIVA DA PETROBRAS
	R$ 457.901.575,56
		
	Consórcio Refinaria Abreu e Lima
	R$ 433.543.208,80
		
	CR Almeida S.A. Engenharia de Obras
	R$ 455.090.000,00
	104,97%
	
	Estacon Engenharia S.A.
	R$ 464.241.565,24
	102,01%
	102,01%

	CM Construções e Serviços Ltda.
	R$ 468.380.262,81
	100,89%
	102,92%

	Construtora Andrade Gutierrez S.A.
	R$ 480.233.790,93
	102,53%
	105,53%

	Construbase Engenharia Ltda.
	R$ 498.663.547,96
	103,84%
	109,57%

Como já ressaltado, a combinação entre empresas para fraudar licitações é uma irregularidade que, por si, exige uma maior e mais aprofundada investigação para sua comprovação. Eventualmente, pessoas/empresas vinculadas ao conluio optam por assumir as falhas perante o Poder Público, auxiliando nas investigações. É o caso tratado nos autos.
A Representação (peça 42) traz farta e convergente fundamentação quanto à ocorrência de um conluio para fraudar as obras da Petrobras. Funcionários da empresa estatal receberam propinas e assumiram que manipulavam as licitações, beneficiando empresas conforme a escolha do próprio cartel e praticando preços acima daqueles que seriam obtidos em ambiente competitivo.
Considerando a sólida fundamentação em apreço, esta Corte vem julgando diversos processos referentes a licitações da Petrobras para as obras da Refinaria Abreu e Lima, sancionando empresas e pessoas físicas pelo cometimento das fraudes mencionadas. Até o momento, foram julgados os processos relacionados às empresas participantes do "Clube das 16".
Nesse sentido, o caso tratado nos autos difere dos demais já julgados porque estes autos não tratam de uma das empresas pertencentes ao "Clube". Contudo, a ausência de participação nesse "Clube" não exclui, por si só, a responsabilidade das demais empresas que participaram das licitações. Faz-se necessário avaliar o caso em concreto. E no caso específico da licitação para execução dos serviços de terraplanagem, há informações suficientes para delas se extrair a conclusão sobre a participação da empresa CR Almeida das fraudes, conforme a análise nesta Instrução. 
Em relação ao indício da fraude nos valores próximos das propostas, verifica-se que essas propostas das empresas classificadas entre o segundo e sexto lugares situam-se em um intervalo menor que 10%, e entre elas, variam entre 0,89% a 3,84%. Já entre a primeira e a segunda colocadas, a variação foi de 4,97%. As propostas apresentaram valores muito próximos entre si, principalmente o grupo de empresas entre o segundo e sexto lugares. Em um ambiente de concorrência numa licitação de quase R$ 500 milhões de reais, na qual há uma grande oferta de serviços e emprego de mão de-obra, seria esperado uma maior variação entre as propostas.
Vale observar que a declaração de inidoneidade, pelo TCU, fundada no art. 46 da Lei 8.443/1992 decorre da ocorrência de fraude comprovada à licitação. Desnecessária, nesse caso, a identificação do eventual benefício que a empresa fraudadora obteve com sua ação.
Em relação ao argumento de que o contrato foi firmado por valor abaixo daquele previsto pela Petrobras, tal matéria não é objeto de análise nesses autos. No entanto, vale ressaltar que esta Corte já analisou a matéria, conforme o Acórdão 2.290/2013, mantido pelo Acórdão 2735/2017-TCU-Plenário, tendo sido constatado sobrepreço e superfaturamento no contrato referente às obras de terraplanagem. Ressalta-se ainda que o Laudo da Polícia Federal também apontou sobrepreço nas obras de terraplanagem, após a assinatura dos termos aditivos (peça 47, p. 20-33) 
Com relação ao argumento de que a empresa Galvão Engenharia teria afirmado que a CR Almeida não faria parte do grupo de empresas que fraudavam as licitações, e ainda a menção à sentença judicial, entende-se que a análise deve se ater aos elementos constantes no presente processo, não sendo o caso de ser considerada a alegada afirmação da empresa Galvão Engenharia sem documentos que a fundamentem. Acrescenta-se que a empresa poderia não fazer parte do "clube das 16", mas, ainda assim, estar participando das fraudes. Em relação à sentença judicial, há menção, segundo consta nos argumentos da própria CR Almeida, uma insuficiência de provas. Não se trata, portanto, de uma análise quanto ao mérito da participação de tal empresa nas fraudes. 
Em relação aos argumentos apresentados pela CR Almeida à peça 59, entende-se, portanto, que não merecem prosperar. 
Como registrado anteriormente, após a manifestação da empresa sobreveio aos autos notícia quanto ao Termo de Compromisso de Cessação firmado por empresa junto Conselho Administrativo de Defesa da Concorrência (CADE) . Procedida a diligência, obteve-se a versão pública do Histórico de Conduta, no qual os chamados compromissários (a empresa Construtora Norberto Odebrecht S.A. e algumas pessoas físicas vinculadas à empresa) tratam da participação nas fraudes em comento.
Em uma análise do referido Histórico de Conduta do CADE (peça 75) , a Instrução apontou as seguintes passagens nas quais foi feita referência à CR Almeida:
46. A CR Almeida praticou condutas anticompetitivas consistentes em acordos de (i) fixação de preços, condições, vantagens e abstenção de participação, (ii) divisão de mercado entre concorrentes, por meio da formação de consórcios, supressão de propostas e apresentação de propostas de cobertura, e (iii) troca de informações concorrencialmente sensíveis, a fim de frustrar o caráter competitivo da licitação pública de Terraplanagem da RNEST, em 2007. Sua participação na conduta foi implementada pelo seu funcionário (atualmente funcionário e/ou ex-funcionário) Aloysio Braga Cardoso (não mencionado previamente no Acordo de Leniência 01/2015 nem no TCC Camargo Corrêa) e está evidenciada, por exemplo, no Documento 06 e nos parágrafos 8, 46, 124, 388, 389, 391, 392, 393, 394, 396 e 399 deste Histórico da Conduta.
 (...) 
124. De acordo com o Compromissário P.F.C.L.F., Aloysio Braga Cardoso foi, durante a conduta, Diretor da CR Almeida. Sua participação na conduta consistiu nas práticas concertadas relativas à licitação das obras de Terraplanagem da RNEST em 2007 entre os membros do cartel e está evidenciada, por exemplo, no Documento 06, nos parágrafos 46, 124, 391, 392, 393 e 399 e nas Tabelas 26, 29, 75, 140 e 141 deste Histórico da Conduta.
 (...) 
388. Dessa forma, o Compromissário P.F.C.L.F. recorda-se ter acertado com André Bezerra de Melo Coutinho (Gerente, Queiroz Galvão) , Humberto de Mendonça Melo (Gerente Comercial, Galvão) e Marcos Antonio da Silva (Gerente de Obras, Camargo Corrêa) , representantes das demais empresas participantes do consórcio, que iriam procurar as empresas Andrade Gutierrez, CR Almeida, Estacon, CM Construções e Construbase, também convidadas pela Petrobras para participar da referida licitação, com o fim de propor o seguinte acordo: caberia a essas empresas apresentar propostas de cobertura na licitação, cada uma delas apresentando individualmente a sua proposta. Tais empresas concordaram e de fato apresentaram propostas de cobertura. 
389. Como cada representante das empresas do consórcio ficou responsável por contatar as empresas com as quais tinham maior proximidade para solicitar proposta de cobertura, o Compromissário P.F.C.L.F. não tem informações específicas sobre pessoas contatadas nessas empresas, exceto na CR Almeida, como detalhado abaixo, por ter sido esta contatada por ele próprio. Ademais, o Compromissário P.F.C.L.F. informa ter mantido contatos com a Estacon. 
390. Nas reuniões do consórcio Camargo Corrêa / Galvão / Odebrecht / Queiroz Galvão, as quais ocorriam com frequência quase semanal em Recife nos escritórios das empresas consorciadas, era dito pelos representantes dessas empresas que as demais empresas que receberam convite concordaram em apresentar proposta de cobertura. Também era dito que a OAS, também convidada para o certame, havia concordado em não apresentar proposta (supressão de proposta) . O Compromissário P.F.C.L.F. não sabe informar precisamente quem destes representantes falou com cada uma dessas outras empresas participantes da licitação. 
391. O Compromissário P.F.C.L.F. recorda-se de ter tratado pessoalmente do assunto com Aloysio Braga Cardoso (Diretor, CR Almeida) , com quem trocava ligações e marcava reuniões apenas sobre a obra de Terraplanagem RNEST, que ocorreram nos escritórios da CR Almeida de Brasília e no escritório da Compromissária Odebrecht em Recife, ao longo do primeiro semestre de 2007. 
392. O Compromissário P.F.C.L.F. recorda-se de ter realizado diversas ligações para Aloysio Braga Cardoso (Diretor, CR Almeida) dias após o recebimento da carta-convite para o fim de agendar reuniões relacionadas às tratativas de acordo para essa licitação. Conforme observado em conta telefônica (Documento 06) , uma dessas ligações ocorreu em 24 de maio de 2007, às 10h18, com duração máxima de 30 segundos, tempo necessário para agendar a reunião, o que de fato ocorreu. 
393. Também foram realizadas ligações do Compromissário P.F.C.L.F. para Aloysio Braga Cardoso (Diretor, CR Almeida) nos dias que antecederam a apresentação das propostas em 22 de junho de 2007, para tratar do mesmo assunto, especialmente para marcar reuniões e informar o valor da proposta do consórcio Camargo Corrêa / Galvão / Odebrecht / Queiroz Galvão e que, pelo acordo, deveria se sagrar vencedor. Conforme observado em conta telefônica (Documento 06) , tais ligações ocorreram nas seguintes datas e horários:

394. Com posse da informação sobre o valor da proposta que o consórcio apresentaria, a CR Almeida apresentou proposta de cobertura com valor evidentemente superior àquele apresentado pelo consórcio.
395. A tabela abaixo sintetiza o resultado da abertura das propostas em 22 de junho de 2006:

396. No melhor entendimento do Compromissário P.F.C.L.F., as propostas da CR Almeida, Estacon, CM Construções, Andrade Gutierrez e Construbase foram propostas de cobertura.
397. Como resultado do bid acima, o Consórcio Camargo Corrêa / Galvão / Odebrecht / Queiroz Galvão venceu a licitação e veio a assinar contrato com a Petrobras referente às obras de Terraplanagem da RNEST em 31 de julho de 2007.
398. As demais empresas participantes do acordo e que não fizeram parte do consórcio vencedor seriam compensadas com propostas de cobertura em licitações, o que acabou não ocorrendo.
399. Por outro lado, o Compromissário P.F.C.L.F. recorda-se que as empresas Estacon, representada por Humberto de Campos Maciel (Diretor, Estacon) , e CR Almeida, representada por Aloysio Braga Cardoso (Diretor, CR Almeida) , foram compensadas pelo consórcio para realizar parcela da obra (aproximadamente 15%) , em contrato no valor de [ACESSO RESTRITO], tendo efetivamente prestado o serviço. No seu melhor entendimento, a Estacon foi formalmente contratada pelo consórcio vencedor, figurando a CR Almeida como uma sócia oculta na empreitada.
Como já referido acima, segundo o compromissário P.F.C.L.F., o então diretor da CR Almeida, sr. Aloysio Braga Cardoso, participou das condutas consistentes nas práticas concertadas entre os membros do cartel relativas à licitação das obras de Terraplanagem da RNEST em 2007 (p. 91, peça 75) .
Como ressaltado naquela oportunidade pela unidade instrutiva, "tais elementos trazem mais robustez em relação a participação da empresa no ilícito aqui tratado. O Histórico de Conduta do CADE demonstra como a CR Almeida atuou na fraude à licitação, trazendo testemunho de colaborador amparado por evidências, como as ligações telefônicas realizadas entre o compromissário e diretor da companhia em datas (i) posteriores ao recebimento dos convites para o certame e (ii) anteriores ao recebimento das propostas, com fim de marcar reuniões para tratar do conluio para fraudar a competição". Foi ressaltado ainda "em troca de sua proposta de cobertura na licitação, a empresa CR Almeida teria sido subcontratada como sócia oculta na obra de Terraplenagem da RNEST" (p. 6, peça 76) . 
A empresa CR Almeida foi chamada para se manifestar sobre os novos elementos acostados aos autos. Como se trata de questões relacionadas ao mérito, optou-se por tratar da matéria nesta mesma seção. A seguir, serão expostos seus argumentos e a análise respectiva.
Dos novos argumentos (peça 88, Certificados de Registro e Classificação Cadastral, peças 89-93, Contrato, Termo de Ajuste e Aditivo, peças 94-96, e Carta, peça 97) 
Após traçar um histórico sobre sua trajetória, a empresa destacou que, embora tenha recebido convites e participado de vários certames, não foi declarada vencedora e não executou qualquer contrato de obras no âmbito da Petrobras (p. 2-7, peça 88) .
Informou que no caso da proposta para as obras de terraplanagem, o valor a ser apresentado foi validado pelo Diretor Comercial, sr. Adhemar Rodrigues Alves, o qual depois assumiu a Superintendência, conforme avaliação técnica e comercial do sr. Aloysio Braga Cardoso, que seguia as diretrizes do sr. Adhemar e a ele era subordinado (p. 8, peça 88) . Informou que firmou um instrumento particular de contrato de sociedade em conta de participação com a empresa Estacon (sócia ostensiva e responsável perante terceiros, conforme anexo à peça 94 e Termo Aditivo, peça 96) para execução dos serviços de terraplanagem, compreendendo os serviços contemplados no objeto do Contrato de Prestação de Serviços (Subempreitada) n. CTP 0140/2007. Tal contrato foi firmado entre a Estacon e o Consórcio Terraplanagem, no valor de R$ 70.303.977,14. Afirmou ainda que celebrou com a Estacon o Termo de Ajuste Comercial para regulamentar pontos específicos e recebimento de valores (anexado à peça 95) .
A CR Almeida reafirmou que não detinha qualquer vínculo jurídico com a Administração Pública, apenas relação jurídica, de natureza privada, com a empresa Estacon, que figurava como subcontratada do Consórcio Terraplanagem. Ressaltou que apenas parte do contrato foi executada em razão de paralisação de obras, cujo montante faturado pela Estacon foi de R$ 31,7 milhões, sendo o valor previsto de R$ 70,3 milhões (p. 12, peça 88) . Alegou que, diferente do que consta no Histórico de Conduta do CADE 42/2018, a CR Almeida não executou 15% dos serviços de terraplanagem, mas sim uma parcela bem menor (p. 12-13, peça 88) .
A CR Almeida afirmou que o sr. Aloysio Braga Cardoso não integra o quadro de funcionários da empresa desde 2015, e que o sr. Adhemar Rodrigues Alves, que orientava o sr. Aloysio faleceu em 2013. A empresa alegou que " (...) se encontra impossibilitada de prestar esclarecimentos a respeito dos contatos telefônicos entre o Sr. Paulo Falcão Corrêa Lima Filho e o Sr. Aloysio Braga Cardoso. As evidências trazidas no Histórico de Conduta se limitam a registros de que teriam ocorrido ligações telefônicas, mas, quanto ao teor das conversas, não há qualquer indício, muito menos demonstração de que o tema abordado e o tom adotado envolvia a orquestração de fraude à licitação. "Ademais, os contatos telefônicos estariam ocorrendo desde 15/6/2007, sendo que em 18/6/2007 o Sr. Rogério Araújo enviou o e-mail abaixo (...) . Nota-se, que, até o dia 18/6/2007, sequer havia valor da proposta do consórcio, muito menos estimativa por parte da própria Petrobras" (p. 13-15, peça 88) . 
A empresa ressaltou que vinha realizando outras obras de porte e investimentos significativos em seus sistemas. O seu foco não era "obter subempreitadas de baixo valor - no presente caso, R$ 35 milhões, nos termos do apontado suposto cartel". Ressaltou que, considerando que a empresa não pertenceu a grupos de cartel, " (...) a afirmação de que Paulo Falcão Correia Lima Filho teria informado o valor da proposta do consórcio para a Peticionária, a qual deliberadamente teria apresentado proposta de cobertura, carece de realismo" (p. 15, peça 88) .
A CR Almeida alegou que dano ao erário não pode ser presumido, mas sim comprovado, conforme doutrina e jurisprudência citada. Afirmou que "não se pode admitir que haja presunção de dano ao erário baseada no conteúdo do HC-CADE 42/2018, tendo em vista a ausência de elementos aptos a demonstrar qualquer conduta irregular passível de configurar a participação da CR Almeida em fraude ao processo licitatório da RNEST" (p. 15-17, peça 88) . Requereu o reconhecimento da regularidade das condutas da empresa e da ausência de dano ao erário (p. 18, peça 88) .
Análise
As alegações adicionais não elidem as irregularidades imputadas à empresa. O fato do valor da proposta ter sido validado por diretor da empresa não atesta a regularidade da participação da CR Almeida no certame.  
Por sua vez, a assinatura de instrumento particular de contrato de sociedade em conta de participação com a empresa Estacon, assim como o Termo Aditivo e o Termo de Ajuste Comercial em nada contribuem à defesa da empresa. E, ao contrário, quando analisada em conjunto com as demais informações constantes nos autos, reforçam a tese de que as empresas Estacon e CR Almeida foram subcontratadas para executarem parte dos serviços para os quais haviam formulado proposta, como resultado da sua participação fraudulenta no certame. 
Vale ressaltar que a subcontratação é uma das formas de recompensar as empresas por participarem das fraudes, mas que não foram as vencedoras do respectivo certame. No caso em questão, trata-se da segunda e terceira colocadas no certame subcontratadas para executar parte das obras para as quais ambas haviam ofertado propostas para execução integral dos serviços. 
Vale frisar, ainda sobre esse argumento, que o que o compromissário afirmou foi que as empresas por meio da Estacon, tendo a CR Almeida como "sócia oculta", foram subcontratadas para executar aproximadamente 15% do valor do contrato. Os documentos apresentados comprovam a alegação, visto que o instrumento firmado entre a Estacon e a CR Almeida confirma a subcontratação por um valor de aproximadamente 15% (precisamente 16,22%) do valor total do contrato e que a sociedade entre as duas empresas não faz parte do instrumento de subcontratação, mas de um acordo distinto entre elas, o que o compromissário chamou de "sociedade oculta".
A alegada execução parcial do subcontrato não descaracteriza o relato do compromissário, uma vez que as empresas efetivamente prestaram o serviço, o que difere de um contrato fictício destinado somente a justificar pagamentos de outras naturezas. A execução parcial do contrato enquanto a obra estava em andamento não descaracteriza a efetiva prestação dos serviços, uma vez que os valores recebidos foram contrapartida pelos serviços prestados. Nesse sentido, os relatos, da empresa e do compromissário, não são contraditórios, mas convergentes.
Em suma, a subcontratação em valor próximo de 15%, a sociedade não registrada em instrumento distinto do subcontrato e a efetiva prestação de serviço em contrapartida aos valore pagos são os pontos relatados no Acordo de Leniência e confirmados pela empresa.
Há que se ressaltar, ainda, que o Consórcio vencedor já era formado por quatro das maiores construtoras do País, todas com bastante experiência nesse tipo de obra, não havendo justificativa nos autos para demonstrar as razões pelas quais outras duas empresas foram subcontratadas para executar os serviços.
Destaca-se que a empresa não conseguiu refutar as afirmações constantes do Histórico de Conduta, no qual consta que o compromissário P.F.C.L.F. tratou diretamente sobre o convite para contratação dos serviços de terraplanagem com o então diretor da CR Almeida, Sr. Aloysio Braga Cardoso. Contatos esses para agendar reuniões relacionadas ao acordo para esse certame, inclusive para informar o valor da proposta do Consórcio Camargo Corrêa, Galvão Engenharia, Odebrecht e Queiroz Galvão. Conforme citado anteriormente, os registros telefônicos coincidem com os dias que antecederam o dia da realização da apresentação das propostas. 
Quanto ao argumento relacionado ao dano erário, registra-se, novamente, que tal matéria não é objeto destes autos. 
Feitas essas considerações, entende-se que a empresa CR Almeida não logrou êxito em afastar as irregularidades que lhe foram imputadas.
Da responsabilização e individualização da conduta
Responsável: CR Almeida S.A. - Engenharia de Obras (CNPJ 33.059.908/0001-20) 
Conduta: Participar de conluio entre as empresas com o objetivo de fraudar a licitação da Petrobrás para contratação dos serviços de terraplanagem da Rnest mediante as seguintes condutas: combinação de preços; quebra de sigilo das propostas; oferta de propostas de cobertura para justificar o menor preço ofertado; combinação prévia de resultados e consequente direcionamento das licitações. Essas condutas infringiram o disposto nos art. 37, caput e inciso XXI, 170, inciso IV, e no art. 173, §1º, inciso III, todos da Constituição Federal (CF/1988) , bem como no item 1.2 do Decreto 2.745/1998, configurando fraude comprovada à licitação para fins do disposto no art. 46 da Lei 8.443/1992.
Nexo de causalidade: As práticas adotadas pela CR Almeida S.A. - Engenharia de Obras resultaram em: fraudes às licitações; restrição à competitividade; contratações de empresas e consórcios por valores acima daqueles que seriam praticados em ambiente competitivo; e prejuízo à transparência e ao controle social. A apresentação de proposta de cobertura conferiu ao certame uma falsa aparência de normalidade e legalidade, permitindo a atuação do cartel nesta contratação.
Em face do exposto, conclui-se que a conduta é reprovável, devendo acarretar, no mérito, a declaração de inidoneidade da empresa CR Almeida S.A. - Engenharia de Obras para participar de licitações na Administração Pública Federal, com fundamento no art. 46, da Lei 8.443/1992, conforme análise da dosimetria da sanção de inidoneidade a seguir proposta.
Da dosimetria da sanção de declaração de inidoneidade
Conforme exposto no exame técnico acima, restou comprovado que a empresa CR Almeida S.A. - Engenharia de Obras participou ativamente da fraude na licitação da terraplenagem da Rnest mediante as seguintes condutas: conluio, combinação de preços; quebra de sigilo das propostas; oferta de propostas cobertura; e combinação prévia de resultados e consequente direcionamento das licitações.
Esses atos ilícitos afrontaram de forma grave e continuada os princípios constitucionais insculpidos no art. 37, caput e inciso XXI, no art. 173, § 1º, inciso III, ambos da Constituição Federal (CF/1988) , precipuamente os da legalidade, da impessoalidade, da moralidade e da igualdade de condições aos concorrentes em processo licitatório. Ademais, infringiram o item 1.2 do Decreto 2.745/1998.
A fraude à licitação é ato ilícito que ofende de forma grave preceitos constitucionais da Administração Pública, ensejando a aplicação de sanção proporcional, de forma a punir o infrator e a repelir intenções futuras de prática de tal ato faltoso. Nesse mesmo sentido é a Declaração de Voto do Min. Relator Vital do Rêgo, que acompanha o Acórdão 348/2016-TCU-Plenário:
5. Aqueles que fraudam certames licitatórios com o objetivo de obter vantagens para si ou para terceiros, atitude que não se coaduna com os valores da nossa sociedade, comportamento que não se harmoniza com os princípios consagrados no nosso ordenamento jurídico, devem ter reprimenda proporcional à gravidade de todas as irregularidades que vierem a ser por eles perpetradas em desfavor da regra constitucional da licitação. (Grifos acrescidos) 
Como já ressaltado, as informações obtidas até o presente momento indicam que a empresa CR Almeida S.A. - Engenharia de Obras participou apenas de uma licitação, no caso a da terraplanagem, apresentando proposta de cobertura. No Acórdão 414/2018-TCU-Plenário, o Exmo. Ministro-Relator Benjamin Zymler acolheu proposta formulada pelo MPTCU a qual contempla uma gradação da sanção a ser aplicada considerando a gravidade da conduta das empresas, nos seguintes termos constantes do seu Voto:
91. Sob essa premissa, acolho a argumentação do Ministério Público junto ao TCU no sentido de que a pena máxima deve ser reservada àqueles que praticaram conduta de maior gravidade em cada fraude. Nesse sentido, transcrevo as seguintes ponderações do Parquet:
"Contudo, a pena máxima não deve recair igualmente sobre todas as empreiteiras, mas somente sobre as que praticaram as condutas mais graves em cada fraude.
Proponho, então, os critérios seguintes para que se possa sopesar o grau de culpabilidade em função das condutas empregadas. 
A conduta mais gravosa corresponde à apresentação de proposta próxima ao limite admitido pela Petrobras, a fim de vencer o certame e celebrar contrato com preços excessivos. Às empresas que praticaram essa conduta, ou seja, às vencedoras dos certames (...) 
Às licitantes que apresentaram proposta de cobertura para conferir uma aparência de regularidade ao certame seria imputado prazo menor (...) Sanção menor ainda seria imposta às empresas que adotaram conduta omissiva dolosa, que foram convidadas para o certame, mas se abstiveram de oferecer proposta..." (Grifou-se) . 
Tendo em vista a participação da empresa CR Almeida S.A. - Engenharia de Obras notadamente na licitação em análise, com proposta de cobertura, conforme as informações existentes, propõe-se seja aplicada a sanção à empresa para participar de licitações com a Administração Pública Federal pelo prazo de 3 (três) anos, em sintonia com o Acórdão acima citado.  
 (VI) Da extensão da sanção de inidoneidade
Outrossim, com vistas a evitar eventuais estratégias de alteração societária que contornem a presente sanção, propõe-se que a responsabilização atinja igualmente:
 (i) as pessoas juri¿dicas (controladas, subsidia¿rias, etc.) cujos estatutos ou contratos sociais forem objeto de alterac¿a¿o para absorver as atividades da (s) empresa (s) penalizada (s) ; e
 (ii) outras sociedades empresariais que vierem a ser criadas para contornar essa sanção.
Desde que garantido ao administrado o contradito¿rio e a ampla defesa em processo administrativo regular, tal possibilidade já foi devidamente admitida pela jurisprudência do Egrégio Superior Tribunal de Justiça, consoante se extrai da ementa do RMS 15.166/BA:
ADMINISTRATIVO. RECURSO ORDINA¿RIO EM MANDADO DE SEGURANC¿A. LICITAC¿A¿O. SANC¿A¿O DE INIDONEIDADE PARA LICITAR. EXTENSA¿O DE EFEITOS A¿ SOCIEDADE COM O MESMO OBJETO SOCIAL, MESMOS SO¿CIOS E MESMO ENDEREC¿O. FRAUDE A¿ LEI E ABUSO DE FORMA. DESCONSIDERAC¿A¿O DA PERSONALIDADE JURI¿DICA NA ESFERA ADMINISTRATIVA. POSSIBILIDADE. PRINCI¿PIO DA MORALIDADE ADMINISTRATIVA E DA INDISPONIBILIDADE DOS INTERESSES PU¿BLICOS.
- A constituic¿a¿o de nova sociedade, com o mesmo objeto social, com os mesmos so¿cios e com o mesmo enderec¿o, em substituic¿a¿o a outra declarada inido¿nea para licitar com a Administrac¿a¿o Pu¿blica Estadual, com o objetivo de burlar a¿ aplicac¿a¿o da sanc¿a¿o administrativa, constitui abuso de forma e fraude a¿ Lei de Licitac¿o¿es Lei n. 8.666/93, de modo a possibilitar a aplicac¿a¿o da teoria da desconsiderac¿a¿o da personalidade juri¿dica para estenderem-se os efeitos da sanc¿a¿o administrativa a¿ nova sociedade constitui¿da.
- A Administrac¿a¿o Pu¿blica pode, em observa¿ncia ao princi¿pio da moralidade administrativa e da indisponibilidade dos interesses pu¿blicos tutelados, desconsiderar a personalidade juri¿dica de sociedade constitui¿da com abuso de forma e fraude a¿ lei, desde que facultado ao administrado o contradito¿rio e a ampla defesa em processo administrativo regular.
- Recurso a que se nega provimento.
 (RMS 15.166/BA, Rel. Ministro CASTRO MEIRA, SEGUNDA TURMA, julgado em 07/08/2003, DJ 08/09/2003, p. 262) 
Registre-se que, com o mesmo objetivo de evitar burlas operadas por meio de alterações societárias, a Procuradoria-Geral da Fazenda Nacional, expediu, em 15 de setembro de 2017, a Portaria 948/2017, regulamentando o chamado Procedimento Administrativo de Reconhecimento de Responsabilidade - PARR, o qual destina-se a apurar "a responsabilidade de terceiros pela prática da infração à lei consistente na dissolução irregular de pessoa jurídica devedoras de créditos inscritos em dívida ativa administrados pela PGFN", conferindo-se contraditório e ampla defesa (disponível em: https://bit.ly/2UFWy1y) .
Do mesmo modo que empresas dissolvem sociedades e constituem novas para elidir multas e impostos, elas possuem incentivos para fazer o mesmo no caso de serem punidas com a sanção de inidoneidade, de modo a continuar contratando com a Administração Pública sem maiores prejuízos a despeito das sanções, como bem reconheceu o Voto condutor do Acórdão 348/2016-TCU-Plenário:
Não raro, integrantes de comissões de licitação verificam que sociedades empresárias afastadas das licitações públicas, em razão de suspensão do direito de licitar e de declaração de inidoneidade, retornam aos certames promovidos pela Administração valendo-se de sociedade empresária distinta, mas constituída com os mesmos sócios e com objeto social similar.
Ao assim reconhecer, o referido Acórdão estabelece, com base em consistente fundamentação jurídica, o entendimento que a sugerida desconstituição da personalidade jurídica é plenamente possível:
Por força dos princípios da moralidade pública, prevenção, precaução e indisponibilidade do interesse público, o administrador público está obrigado a impedir a contratação dessas entidades, sob pena de se tornarem inócuas as sanções aplicadas pela Administração.
O instituto que permite a extensão das penas administrativas à entidade distinta é a desconsideração da personalidade jurídica. Sempre que a Administração verificar que pessoa jurídica apresenta-se a licitação com objetivo de fraudar a lei ou cometer abuso de direito, cabe a ela promover a desconsideração da pessoa jurídica para lhe estender a sanção aplicada.
Desse modo, não estará a Administração aplicando nova penalidade, mas dando efetividade à sanção anteriormente aplicada pela própria Administração.
Ressalto que, no Estado da Bahia, a Administração chega a contar com dispositivo legal específico que a autoriza a estender, a outra entidade, a pena que foi imposta a determinada pessoa jurídica, desde que se verifique, em sua constituição, uma ou mais pessoas físicas que integravam a entidade apenada. Trata-se do art. 200 da Lei Estadual 9.433/2005, que disciplina o regime jurídico das licitações e contratos administrativos, in verbis:
'Fica impedida de participar de licitação e de contratar com a Administração Pública a pessoa jurídica constituída por membros de sociedade que, em data anterior à sua criação, haja sofrido penalidade de suspensão do direito de licitar e contratar com a Administração ou tenha sido declarada inidônea para licitar e contratar e que tenha objeto similar ao da empresa punida.'
No âmbito federal, tramita o Projeto de Lei de Lei 7.709/2009, que inclui o inciso IV, no art. 28 da Lei 8.666, a fim de que na fase de habilitação seja exigida do licitante declaração de que não está incurso nas sanções previstas nos incisos III e IV, e acrescenta parágrafo único ao dispositivo 28, nos seguintes termos:
'Parágrafo único. Não poderá licitar nem contratar com a Administração Pública pessoa jurídica cujos diretores, gerentes ou representantes, inclusive quando provenientes de outra pessoa jurídica, tenham sido punidos na forma do § 4º do art. 87 desta Lei, nos limites das sanções dos incisos III e IV do mesmo artigo, enquanto perdurar a sanção.'
Embora não haja ainda expressa previsão legal para a aplicação do referido instituto pela Administração Federal, o ato administrativo de afastamento da personalidade não fere a legalidade, já que se fundamenta no princípio da juridicidade, ou seja, no conjunto de normas e princípios que constituem o Direito como um todo e que representam um dever a ser seguido e cumprido pelo administrador público.
Ao debruçar-se sobre o tema, assim se manifestou Marçal Justen Filho (in Comentários à Lei de Licitações e Contratos Administrativos, Ed. Dialética, 13ª ed., 2009, pág. 799) :
'Não se trata de ignorar a distinção ente a pessoa da sociedade e a de seus sócios, que era formalmente consagrada pelo art. 20 do Código Civil/1916. Quando a pessoa jurídica for a via para realização da fraude, admite-se a possibilidade de superar-se sua existência. Essa questão é delicada mas está sendo enfrentada em todos os ramos do Direito. Nada impede sua aplicação no âmbito do Direito Administrativo, desde que adotadas as cautelas cabíveis e adequadas.'
Sobre a matéria, é importante destacar trecho do voto do Exmo. Ministro Castro Meira, Relator da paradigmática decisão proferida pelo Superior Tribunal de Justiça no ROMS 15.166 / BA, em que foi considerada legítima a aplicação do instituto desconsideração da personalidade jurídica pela própria Administração Pública:
'Firmado o entendimento de que a Recorrente foi constituída em nítida fraude à lei e com abuso de forma, resta a questão relativa à possibilidade de desconsideração da personalidade jurídica, na esfera administrativa, sem que exista um dispositivo legal específico a autorizar a adoção dessa teoria pela Administração Pública.
A atuação administrativa deve pautar-se pela observância dos princípios constitucionais, explícitos ou implícitos, deles não podendo afastar-se sob pena de nulidade do ato administrativo praticado. E esses princípios, quando em conflito, devem ser interpretados de maneira a extrair-se a maior eficácia, sem permitir-se a interpretação que sacrifique por completo qualquer deles.
Se, por um lado, existe o dogma da legalidade, como garantia do administrado no controle da atuação administrativa, por outro, existem Princípios como o da Moralidade Administrativa, o da Supremacia do Interesse Público e o da Indisponibilidade dos Interesses Tutelados pelo Poder Público, que também precisam ser preservados pela Administração. Se qualquer deles estiver em conflito, exige-se do hermeneuta e do aplicador do direito a solução que melhor resultado traga à harmonia do sistema normativo.
A ausência de norma específica não pode impor à Administração um atuar em desconformidade com o Princípio da Moralidade Administrativa, muito menos exigir-lhe o sacrifício dos interesses públicos que estão sob sua guarda. Em obediência ao Princípio da Legalidade, não pode o aplicador do direito negar eficácia aos muitos princípios que devem modelar a atuação do Poder Público.
Assim, permitir-se que uma empresa constituída com desvio de finalidade, com abuso de forma e em nítida fraude à lei, venha a participar de processos licitatórios, abrindo-se a possibilidade de que a mesma tome parte em um contrato firmado com o Poder Público, afronta aos mais comezinhos princípios de direito administrativo, em especial, ao da Moralidade Administrativa e ao da Indisponibilidade dos Interesses Tutelados pelo Poder Público.
A concepção moderna do Princípio da Legalidade não está a exigir, tão-somente, a literalidade formal, mas a intelecção do ordenamento jurídico enquanto sistema. Assim, como forma de conciliar o aparente conflito entre o dogma da legalidade e o Princípio da Moralidade Administrativa é de se conferir uma maior flexibilidade à teoria da desconsideração da personalidade jurídica, de modo a permitir o seu manejo pela Administração Pública, mesmo à margem de previsão normativa específica'
Cite-se, enfim, precedentes desta Corte de Contas, proferidos no âmbito dos Acórdão 1209/2009-TCU-Plenário e 495/2013TCUPlenário, que conferiram o mesmo tratamento para empresas declaradas inidôneas as quais tentaram burlar a sanção por meio de alterações societárias:
Acórdão 1209/2009-TCU-Plenário
9.5. recomendar à Secretaria de Logística e Tecnologia da Informação do Ministério do Planejamento, Orçamento e Gestão que:
9.5.1. adote as providências necessárias à efetivação do registro desta decisão no âmbito do Sistema de Cadastramento Unificado de Fornecedores (Sicaf) ;
9.5.2. desenvolva mecanismo, no âmbito do Sicaf, que permita o cruzamento de dados de sócios e/ou de administradores de empresas que tenham sido declaradas inidôneas e de empresas fundadas pelas mesmas pessoas, ou por parentes, até o terceiro grau, que demonstrem a intenção a participar de futuras licitações;
9.5.3. oriente todos os órgãos/entidades do Governo Federal, caso nova sociedade empresária tenha sido constituída com o mesmo objeto e por qualquer um dos sócios e/ou administradores de empresas declaradas inidôneas, após a aplicação dessa sanção e no prazo de sua vigência, nos termos do o art. 46 da Lei 8.443/92, a adotar as providências necessárias à inibição de sua participação em licitações, em processo administrativo específico, assegurado o contraditório e a ampla defesa a todos os interessados.
9.6. recomendar ao Ministério do Planejamento, Orçamento e Gestão, ao Ministério da Fazenda e à Controladoria-Geral da União que incluam na Portaria Interministerial CGU/MF/MP 507/2011, ou em outra que venha a substituí-la, cláusula que vede, na hipótese de aplicação de recursos federais a serem repassados mediante convênio ou instrumento congênere, a participação em licitação ou a contratação de empresas que constem do cadastro de empresas inidôneas do Tribunal de Contas da União, da Controladoria-Geral da União ou do Sicaf;
Acórdão 495/2013-TCU-Plenário:
9.13 declarar, nos termos do art. 46 da Lei n.º 8.443/92, a inidoneidade para licitar com a Administração Pública Federal, por 5 (cinco) anos, às futuras sociedades constituídas com o mesmo objeto social e composta pelo mesmo quadro societário das empresas CONDOR - Administração de Serviços Ltda., CNPJ 70.309.943/0001-86; Solução Serviços Comércio e Construção Ltda., CNPJ n.º 05.531.239/0001-01; Mult Service Construções e Serviços Ltda., CNPJ n.º 02.648.969/0001-07; Conecta Serviços Terceirizados Ltda., CNPJ n.º 02.477.341/0001-88; CM - Conservadora Mundial Ltda., CNPJ n.º 03.691.720/0001-39; TÁLER Service - Recursos Humanos e Serviços Ltda., CNPJ n.º 05.539.867/0001-33; STAFF-Assessoria Empresarial, Empreendimentos e Serviços Ltda., CNPJ n.º 05.562.351/0001-00; Daniel Carvalho Leite-ME, CNPJ n.º 00.454.059/0001-50; L&M-Serviços de Conservação de Bens Ltda., CNPJ n.º 00.454.059/0001-50; A.J. Serviços Ltda., CNPJ n.º 02.633.573/0001-88; Ação Empreendimentos e Serviços Ltda., CNPJ n.º 42.104.869/0001-26; TC3 - Terceirização de Serviços Meios Ltda., CNPJ n.º 03.350.200/0001-62; SGP - Serviços Gerais Personalizados Ltda., CNPJ n.º 02.751.637/0001-45; TGS - Tecno Global Service Ltda., CNPJ 03.898.917/0001-43; Control Service Ltda., CNPJ n.º 02.201.611/0001-23; GEL Comércio e Serviços Ltda., CNPJ n.º 03.932.006/0001-95; e Construtora Solares Ltda., CNPJ n.º 02.773.312/0001-63;
CONCLUSÃO
Visando à avaliação da participação da empresa CR Almeida S.A. - Engenharia de Obras no esquema de fraudes às licitações da Rnest, os presentes autos analisam os argumentos aventados pela empresa em suas manifestações e individualiza a sua conduta para fins de responsabilização e estabelecimento da sanção de inidoneidade prevista no artigo 46 da Lei 8.443/1992.
O tópico de Histórico processual desta instrução (parágrafos 3 a 22) descreve o empreendimento e o modus operandi das fraudes às licitações na Rnest, as quais ocorriam por meio de: (i) combinação prévia das empresas que venceriam os certames, viabilizado por meio do oferecimento de propostas fictícias ou de cobertura; e (ii) pagamento de propinas a agentes públicos para obtenção de favorecimentos nas licitações.
O conjunto probatório dos autos permitiu concluir que a empresa CR Almeida S.A. - Engenharia de Obras participou das fraudes à licitação para contratação dos serviços de terraplenagem da Rnest ora em análise.
A empresa CR Almeida S.A. - Engenharia de Obras não logrou êxito em afastar sua responsabilidade no ilícito tratado pelos motivos sintetizados a seguir, limitando-se principalmente, a afirmar a ausência de envolvimento em qualquer suposta prática ilícita, bem como a argumentar sobre a legalidade e razoabilidade de sua proposta.
Os elementos probatórios carreados formam prova consistente e convergente, suficiente para comprovar a ocorrência e a participação da empresa CR Almeida S.A. - Engenharia de Obras na fraude à licitação, em consonância com o entendimento constante dos Acórdão 1223/2015-TCU-Plenário (Min. Rel. Ana Arraes) , 333/2015-TCU-Plenário (Min. Rel. Bruno Dantas) , e 834/2014-TCU-Plenário (Min. Rel. André de Carvalho) . 
Foi respeitado o contraditório e a ampla defesa. Foi respeitado o princípio da presunção de inocência, pois foi facultado à CR Almeida S.A. - Engenharia de Obras o contraditório e a ampla defesa. Além disso, cabe à empresa demonstrar, através de contraprovas, que não participou da sobredita fraude, pois a Representação se baseou em vários indícios, fortes e convergentes, e provas concretas para comprovar que a licitação foi fraudada.
Não ocorreu a prescrição da pretensão punitiva, conforme análise na subseção II.2 dessa Instrução.
O disposto no art. 46 da Lei 8.443/1992 não condiciona a declaração de inidoneidade a nenhuma outra apuração, senão à ocorrência de fraude comprovada à licitação, e constatada a fraude à licitação, e declaradas inidôneas as empresas implicadas, cabe à Administração, no caso a Petrobras (Administração Indireta) , no uso da autotutela administrativa, adotar providências quanto à anulação dos contratos decorrentes desses procedimentos licitatórios ora inquinados.
A proporcionalidade e a razoabilidade são consideradas na dosimetria da sanção à medida que o TCU avalia o nível de gravidade do ilícito, a materialidade e o grau de culpabilidade dos responsáveis implicados, em consonância com a jurisprudência do TCU, notadamente os Acórdão 483/2017-TCU-Plenário (Rel. Exmo. Min. Relator Bruno Dantas) , 414/2018-TCU-Plenário e 2914/2019-TCU-Plenário, ambos sob a relatoria do Exmo. Min. Benjamin Zymler. 
Além disso, a declaração de inidoneidade prevista no art. 46 da Lei 8.443/1992, decorrente da atuação constitucional de controle externo do TCU, é de natureza distinta da pretensão punitiva constante do Decreto 2.745/1998, que se refere a sanções referentes a infrações e descumprimentos na execução contratual.
A declaração de inidoneidade imposta pelo TCU abrange toda a Administração Pública Federal, sendo a atuação da Administração de forma direta, indireta ou por meio de transferências voluntárias (item 9.2.1 do Acórdão 348/2016-TCU-Plenário, Min. Relator Walton Alencar Rodrigues) .
Portanto, conforme tópico " (IV) Da responsabilização e individualização das condutas", resta comprovada a ocorrência de fraudes na licitação conduzida pela Petrobras para contratação dos serviços de terraplenagem das obras de implantação da Refinaria Abreu e Lima (Rnest) , mediante conluio entre as empresas para a prática das seguintes condutas: combinação de preços, quebra de sigilo das propostas, oferta de propostas de cobertura para justificar o menor preço ofertado, combinação prévia de resultados e consequente direcionamento das licitações.
Também resta demonstrada a participação da empresa CR Almeida S.A. - Engenharia de Obras na fraude acima referida.
Em face do exposto, a conduta delitiva da empresa afrontou de forma grave os princípios constitucionais insculpidos no art. 37, caput e inciso XXI, no art. 173, §1º, inciso III, ambos da Constituição Federal (CF/1988) , bem como no item 1.2 do Decreto 2.745/1998, precipuamente os da legalidade, da impessoalidade, da moralidade e da igualdade de condições aos concorrentes em processo licitatório. A gravidade danosa já foi indicada em processo específico de TCE referido na seção "Histórico" acima e requer a atuação exemplar deste Tribunal de Contas.
Pelos motivos expostos, conclui-se que a conduta é reprovável. Considerando a gravidade e a extensão dos danos causados pelos ilícitos em apuração em processo de tomadas de contas específico, resultando da contratação fraudulenta das obras referentes à terraplenagem, arruamentos e drenagem da Refinaria Abreu e Lima, para garantir a função pedagógica e preventiva da sanção, propõe-se a aplicação da pena de declaração de inidoneidade para participar de licitações na Administração Pública Federal à empresa CR Almeida S.A. - Engenharia de Obras por 3 (três) anos, com fundamento no art. 46, da Lei 8.443/1992, conforme análise da dosimetria da sanção de inidoneidade (tópico V) . Tal sanção deverá ser estendida às pessoas juri¿dicas (controladas, subsidia¿rias, etc.) cujos estatutos ou contratos sociais forem objeto de alterac¿a¿o para absorver as atividades da empresa penalizada, bem como a outras sociedades empresariais que vierem a ser criadas para contornar essa sanção (tópico VI) .
Propõe-se também encaminhar cópias do Acórdão que vier a ser proferido, acompanhado do Voto e Relatório que o fundamentarem, à Controladoria-Geral da União para a inscrição da empresa no Cadastro Nacional de Empresas Inidôneas e Suspensas (CEIS) , bem como à Força-Tarefa do Ministério Público Federal no Paraná, à Força-Tarefa da Advocacia-Geral da União no Paraná, para conhecimento e tomada das medidas consideradas cabíveis.
Em razão de o presente processo ter sido constituído a partir do processo de Representação (TC 016.119/20169) para análise em apartado das manifestações da empresa CR Almeida S.A. - Engenharia de Obras, e de este apartado se tratar de mera estratégia processual com vista a atender à razoável duração do processo que o caso requer, propõe-se ainda que, quando do encerramento do presente processo, ele seja apensado ao processo TC 016.119/20169.
PROPOSTA DE ENCAMINHAMENTO
Diante do exposto, submetem-se os autos à consideração superior, propondo:
a) rejeitar as razões de justificativa da empresa CR Almeida S.A. - Engenharia de Obras;
b) com fundamento no art. 46 da Lei 8.443/1992, declarar a inidoneidade da empresa CR Almeida S.A. - Engenharia de Obras (CNPJ 33.059.908/0001-20) , assim como a das pessoas jurídicas (controladas, subsidiárias, etc.) cujos estatutos ou contratos sociais forem objeto de alteração para absorver as atividades da empresa penalizada ou de outras sociedades empresariais que vierem a ser criadas para contornar a presente sanção, para participar, por 3 (três) anos, de licitações na Administração Pública Federal, bem como em certames promovidos na esfera estadual, distrital e municipal cujos objetos sejam custeados com recursos federais repassados por força de convênios ou instrumentos congêneres;
c) encaminhar cópia do acórdão que vier a ser proferido, acompanhado do Relatório e do Voto que o fundamentam:
c.1) à empresa responsável, para ciência;
c.2) à Controladoria-Geral da União para a inscrição da empresa no Cadastro Nacional de Empresas Inidôneas e Suspensas (CEIS) ;
c.4) à Força-Tarefa do Ministério Público Federal no Paraná, à Força-Tarefa da Advocacia-Geral da União no Paraná, para medidas consideradas cabíveis.
e) com fundamento nos arts. 37 e 40, inciso I, da ResoluçãoTCU 259/2014, determinar o apensamento definitivo, quando do encerramento do presente processo, ao processo de representação originário (TC Processo 016.119/2016-9) , com vista à consolidação das decisões proferidas em razão da representação decorrente às fraudes às licitações nas obras especificadas da Rnest."
2.	Considerando a importância do caso, solicitei a manifestação do Ministério Público de Contas, o qual produziu o parecer a seguir (peça 102) :
	"Trata-se de processo apartado do TC Processo 016.119/2016-9, com o objetivo de dar celeridade e proporcionar maior clareza ao exame da manifestação da empresa CR Almeida S.A. - Engenharia de Obras quanto à sua responsabilização apontada nos autos do processo originário, concernente à prática de fraudes a licitações conduzidas pela Petróleo Brasileiro S.A. (Petrobras) para a implantação da Refinaria Abreu e Lima (Rnest) em Ipojuca/PE.
Em virtude do item 9.2.1 do Acórdão 1583/2016-TCU-Plenário (peça 49) e consoante despacho de Vossa Excelência de 5/5/2017 (peça 56) , foram autuados os processos abaixo listados, constantes de termo à peça 487 do TC Processo 016.119/2016-9, para análise da conduta específica de cada responsável.
	Responsáveis
	Apartado
		Responsáveis
	Apartado

	Construções e Comércio Camargo Corrêa S.A.
	Processo 036.335/2016-9
		Techint Engenharia e Construção S.A.
	Processo 013.390/2017-1

	Construtora Norberto Odebrecht S.A.
Odebrecht Plantas Industriais e Participações S.A.
	Processo 036.660/2016-7
		UTC Engenharia S.A.
	Processo 013.391/2017-8

	Construtora Andrade Gutierrez S.A.
	Processo 003.299/2017-1
		GDK S.A.
	Processo 013.392/2017-4

	Construtora OAS S.A.
	Processo 013.382/2017-9
		Promon Engenharia Ltda.
	Processo 013.393/2017-0

	Construtora Queiroz Galvão S.A.
	Processo 013.383/2017-5
		Galvão Engenharia S.A.
	Processo 013.394/2017-7

	Engevix Engenharia S.A.
	Processo 013.384/2017-1
		SOG Sistemas em Óleo e Gás S.A.
	Processo 021.226/2017-2

	Iesa Óleo & Gás S.A.
	Processo 013.385/2017-8
		CM Construções e Serviços Ltda.
	Processo 023.250/2017-8

	Mendes Júnior Trading e Engenharia S.A.
	Processo 013.386/2017-4
		Construbase Engenharia Ltda.
	Processo 023.252/2017-0

	MPE Montagens e Projetos Especiais S.A.
	Processo 013.387/2017-0
		CR Almeida S.A. Engenharia de Obras
	Processo 023.253/2017-7

	Toyo Setal Empreendimentos Ltda.
	Processo 013.388/2017-7
		Estacon Engenharia S.A.
	Processo 023.254/2017-3

	Skanska Brasil Ltda.
	Processo 013.389/2017-3
		CNEN Projetos de Engenharia S.A. (nova denominação de CNEC Engenharia S.A.) 
	Processo 023.256/2017-6

Providenciou-se a oitiva das empresas mencionadas para que se pronunciassem acerca de irregularidades de conluio e fraude a licitações, praticadas mediante combinação de preços, quebra de sigilo de propostas, divisão de mercado, oferta de propostas de cobertura para justificar o menor preço ofertado, combinação prévia de resultados e consequente direcionamento das licitações e ausência de formulação de proposta para beneficiar a empresa escolhida pelo grupo fraudador.
Em despacho datado de 28/2/2020, Vossa Excelência solicitou a manifestação deste Ministério Público de Contas sobre a questão (peça 101) .
Para melhor entendimento da matéria debatida no processo, permito-me fazer uma breve contextualização do assunto aqui tratado, a partir das informações constantes do relatório e voto que embasaram o Acórdão 1583/2016-TCU-Plenário.
II - Contextualização
A Polícia Federal (PF) e o Ministério Público Federal (MPF) descobriram que grandes empreiteiras brasileiras teriam formado um cartel, através do qual, por ajuste prévio, teriam sistematicamente frustrado as licitações da Petróleo Brasileiro S.A. - Petrobras para a contratação de grandes obras a partir do ano de 2006, entre elas as da Rnest, do Comperj e da Repar.
As empreiteiras, reunidas em algo que denominavam de "Clube", ajustavam previamente entre si qual delas iria sagrar-se vencedora das licitações da Petrobras, manipulando os preços apresentados no certame, com o que tinham condições de, sem concorrência real, serem contratadas pelo maior preço possível admitido pela Petrobras.
De acordo com as informações provenientes do Conselho Administrativo de Defesa Econômica (Cade) , conforme consta no relatório que embasou o Acórdão 1583/2016-TCU-Plenário, as empresas participantes da conduta anticompetitiva, durante o chamado "Clube das 9", foram:
	(I) Construções e Comércio Camargo Corrêa S.A.; 
	(II) Construtora Andrade Gutierrez S.A.; 
	(III) Construtora Norberto Odebrecht S.A.; 
	(IV) Mendes Júnior Trading e Engenharia S.A.; 
	(V) MPE Montagens e Projetos Especiais S.A.; 
	(VI) Promon Engenharia Ltda.; 
	(VII) Setal/SOG Sistemas em Óleo e Gás S.A.; 
 	(VIII) Techint Engenharia e Construção S.A.; e 
	(IX) UTC Engenharia S.A.
Em seguida, com a ampliação do grupo e a criação do chamado "Clube das 16", as empresas que também passaram a ser participantes da conduta anticompetitiva foram: 
	(X) Construtora OAS S.A.; 
	(XI) Engevix Engenharia S.A.; 
	(XII) Galvão Engenharia S.A.; 
	 (XIII) GDK S.A.; 
	(XIV) Iesa Óleo e Gás S.A.;
	(XV) Construtora Queiroz Galvão S.A.; e 
	(XVI) Skanska Brasil Ltda. 
Além do "Clube das 16", outras empresas que participaram esporadicamente das combinações entre os concorrentes para licitações específicas foram: 
	(I) Alusa Engenharia (atualmente denominada Alumini Engenharia S.A.) ; 
	(II) Carioca Engenharia; 
	(III) Construcap CCPS Engenharia; 
	(IV) Fidens Engenharia S.A.; 
	(V) Jaraguá Engenharia e Instalações Industriais Ltda.; 
	(VI) Schahin Engenharia S.A.; e 
	(VII) Tomé Engenharia.
Existia, ainda, um "Clube VIP", criado por volta de 2008/2009 e formado por empresas que, ao tempo que participavam e atuavam ativamente nas reuniões do "Clube das 16", exigiam primazia, considerando o seu grande porte para as grandes obras realizadas pela Petrobras (em especial para os grandes pacotes de obras da Rnest) . Segundo as informações provenientes do Cade, tais empresas seriam:
	a) Construções e Comércio Camargo Corrêa S.A.; 
	b) Construtora Andrade Gutierrez S.A.; 
	c) Construtora Norberto Odebrecht S.A.;
	d) Construtora Queiroz Galvão S.A.; e 
	e) UTC Engenharia S.A.
Adicionalmente, contatou-se que algumas empresas que não faziam parte do clube de empreiteiras participaram, eventualmente, de atos colusivos que fraudaram licitações da Rnest. São exemplos as empresas CM Construções e Serviços, Construbase Engenharia Ltda., CR Almeida S.A. Engenharia de Obras, e Estacon Engenharia S.A. que também apresentaram propostas na licitação referente às obras de terraplenagem, conforme quadro resumo apresentado adiante. Como se observa, as propostas apresentadas por essas empresas caracterizam indício de apresentação de proposta cobertura nessa licitação específica, na qual sagrou-se vencedor o Consórcio Refinaria Abreu e Lima, composta pelas empresas Odebrecht, Queiroz Galvão, Camargo Corrêa e Galvão Engenharia.
Para permitir o funcionamento do cartel, as empreiteiras corromperam diversos empregados do alto escalão da Petrobras, pagando percentual sobre os contratos.
Já nos anos de 2008/2009, ocorreram as primeiras fiscalizações do TCU sobre o contrato da terraplenagem da Rnest, onde já eram apontados elevados superfaturamentos, com fortes indícios de significativos danos ao erário.
Foi naquela época que o TCU deliberou e sugeriu ao Congresso Nacional o bloqueio de recursos para obras da Petrobras (da Rnest, do Comperj, da Repar e do Terminal de Barra do Riacho) , em virtude das graves irregularidades detectadas (superfaturamento e dano ao erário) . Tal proposta foi acolhida pelo Congresso Nacional. Entretanto, o então Presidente da República, contrariando a recomendação do TCU, acolhida pelo Congresso Nacional, monocraticamente liberou o bloqueio de recursos (excluiu as obras do "Quadro Bloqueio" da Lei Orçamentária Anual, conforme Mensagem de Veto Presidencial - VEP 41, de 26/1/2010) . 
Nos anos seguintes, novas auditorias do TCU na Rnest revelaram indícios de sobrepreços da ordem de R$ 1,3 bilhão. O Acórdão 3362/2010-TCU-Plenário indicou novamente o bloqueio preventivo de recursos para a obra (IGP) . A indicação de IGP foi mantida nos anos de 2011 e 2012, sem qualquer medida saneadora adotada pela Petrobras.
Verificou-se, posteriormente, que os US$ 2,5 bilhões, inicialmente calculados pelos técnicos da Petrobras para investimento global da Rnest, já haviam sido revisados para mais de US$ 20 bilhões. A Refinaria, ainda inacabada, recebeu o desonroso título de refinaria mais onerosa do mundo.
Foi nesse contexto de existência de esquema criminoso envolvendo cartel, fraude à licitação, pagamento de propinas a agentes públicos e lavagem de dinheiro no âmbito de obras da Petrobras que a SeinfraOperações representou para que o TCU procedesse à apuração das consequências administrativas advindas de fraudes relativas às licitações de cinco obras da Refinaria do Nordeste - Rnest.
Tais práticas ilícitas foram apontadas sobre cinco contratações relativas à construção da Rnest, sendo uma de execução de obras de terraplenagem e quatro de implantação de conjuntos de instalações: Unidades de Hidrotratamento de Diesel e de Nafta e Unidade de Geração de Hidrogênio  (UHDT-UGH) ; Unidade de Destilação Atmosférica  (UDA) ; Unidade de Coqueamento Retardado  (UCR)  e Tubovias de Interligações.
O quadro a seguir consolida os diversos contratos em que as licitações originárias foram fraudadas pelas participantes, seguido de breve descrição dos procedimentos licitatórios envolvidos em cada contrato de obra. As informações foram extraídas do relatório de Comissão Interna de Apuração da Petrobras (DIP DABAST 71/2014, de 25/4/2014) , constante da peça 16 destes autos e do relatório e voto que fundamentaram o Acórdão 1583/2016-TCU-Plenário.
	
			Terraplenagem
	UHDT-UGH
	UDA
	UCR
	Tubovias

	Convidadas
	Proponentes
	Vencedoras
	Odebrecht
Camargo Corrêa
Queiroz Galvão
Galvão Engenharia
	Odebrecht
OAS
	Odebrecht
OAS
	Camargo Corrêa
CNEC
	Queiroz Galvão
Iesa

				CR Almeida
Estacon
Andrade Gutierrez
Construbase
CM Construções
	Mendes Júnior
Camargo Corrêa
Andrade Gutierrez
Techint
	Iesa
Queiroz Galvão
Engevix 
UTC
	UTC
Engevix
Odebrecht
OAS
MPE
	Odebrecht
OAS
GDK
SOG

				OAS
	Queiroz Galvão
UTC
Engevix 
GDK
Iesa
MPE
Promon
Skanska
SOG
	Camargo Corrêa
Andrade Gutierrez
Mendes Júnior
Techint
GDK
MPE
Promon
Skanska
SOG
	Andrade Gutierrez
Queiroz Galvão
Mendes Júnior
Techint
GDK
Iesa 
Promon
Skanska 
SOG
	Camargo Corrêa
Andrade Gutierrez
UTC
Mendes Júnior
Techint
Engevix
Promon
Skanska

	Licitação para execução das obras de terraplenagem
	O início do processo licitatório se deu em 03/05/2007 e a contratação ocorreu em 31/07/2007. 
	Para a execução dos serviços, foram convidadas dez empresas, sendo seis integrantes do cartel: Odebrecht, OAS, Camargo Corrêa, Andrade Gutierrez, Queiroz Galvão e Galvão Engenharia. Além de quatro não integrantes do cartel: CR Almeida, Estacon, Construbase e CM Construções.
	Foram apresentadas seis propostas: empresas Odebrecht, Camargo Corrêa, Queiroz Galvão e Galvão Engenharia em consórcio; CR Almeida; Estacon; Andrade Gutierrez, Construbase e CM Construções. 
	Sagrou-se vencedor o consórcio formado pelas empresas Odebrecht, Camargo Corrêa, Queiroz Galvão e Galvão Engenharia (Consórcio Abreu e Lima) .
	Licitações para obras de implantação de UHDT-UGH
	"O 1º processo licitatório, iniciado em 31/07/2008, foi cancelado em função dos preços excessivos, cuja variação foi de 61,2% entre a estimativa Petrobras, R$ 2.621 bilhões, e a proposta de menor valor, R$ 4.226 bilhões, apresentada pelo Consórcio Odebrecht-OAS. 
	Em 31/03/2009, foi dado início um novo processo com a estimativa prévia da Petrobras, fixada no valor de R$ 2,653 bilhões. No julgamento das propostas apresentadas em 08/05/2009, os preços ofertados estavam acima da faixa de aceitabilidade (-15 a +20%) - a 1ª colocada neste processo, Consórcio Odebrecht-OAS, apresentou proposta de R$ 3,260 bilhões. Após análises técnicas e consulta ao JURÍDICO, com parecer favorável, a comissão de licitação entendeu que, com uma nova rodada para apresentação das propostas, sem alteração das condições, a Petrobras poderia obter preços mais vantajosos (procedimento denominado 'escoima') . Em 15/06/2009, o Consórcio Odebrecht-OAS apresentou uma nova proposta no valor de R$ 3,190 bilhões (a estimativa da Petrobras foi revisada para R$ 2,692 bilhões) ." (Grifos acrescidos.) 
Licitações para obras de implantação de UDA
	"O 1º processo licitatório foi cancelado em função dos preços excessivos, cuja variação foi de 69,8% entre a estimativa Petrobras, R$ 1,118 bilhão, e a proposta de menor valor, R$ 1,899 bilhão, apresentada pelo Consórcio Odebrecht-OAS.
	Em 31/03/2009, foi enviado o 2º convite com a estimativa prévia da Petrobras, fixada no valor de      R$ 1,270 bilhão.
	No julgamento das propostas apresentadas em 07/05/2009, a comissão de licitação indicou a proposta do Consórcio Odebrecht-OAS, no valor de R$ 1,485 bilhão (incluindo R$ 27 milhões a título de verba de chuva) , como a que melhor atendia aos interesses da Petrobras, sendo a vencedora do certame." (Grifos acrescidos.) 
	Licitações para obras de implantação de UCR
	"Na 1ª licitação, iniciada em 21/07/2008, o Consórcio Camargo Corrêa-CNEC apresentou a melhor proposta de R$ 5,937 bilhões, se situando 73,2% acima da estimativa Petrobras, de R$ 3,427 bilhões. O processo licitatório foi encerrado em virtude dos preços excessivos apresentados. 
	Em 19/03/2009, foi iniciado um novo processo licitatório cuja estimativa prévia da Petrobras, que serviu de referência para a análise e julgamento das propostas, foi fixada no valor de R$ 2,876 bilhões. 
	No julgamento das propostas apresentadas em 05/05/2009, a comissão de licitação indicou a proposta do Consórcio Camargo Corrêa-CNEC, no valor de R$ 3,411 bilhões." (Grifos acrescidos.) 
	Licitações para obras de implantação das Tubovias de Interligações
	"O 1º processo licitatório de 29/07/2007 foi cancelado em função da desclassificação por preços excessivos, cuja variação foi de 69,09% entre a estimativa Petrobras de R$ 2,949 bilhões e a proposta de menor valor, R$ 4,986 bilhões (Consórcio Queiroz Galvão-IESA) . 
	O 2º processo licitatório também foi cancelado em função da desclassificação das únicas três propostas apresentadas por preços excessivos, cuja variação foi de 61,1% entre a estimativa da Petrobras, R$ 2,171 bilhões, e a proposta de menor valor, R$ 3,498 bilhões, apresentada também pelo Consórcio Queiroz Galvão e IESA. 
	Em 27/08/2009, foi enviado o 3º convite, com a estimativa Petrobras fixada no valor de R$ 2,331 bilhões. No julgamento das propostas apresentadas em 25/09/2009, a comissão de licitação indicou a proposta do Consórcio Ipojuca-Interligações, composto pelas empresas Queiroz Galvão e IESA, no valor de R$ 2,694 bilhões, como a que melhor atendia aos interesses da Petrobras, sendo a vencedora do certame." (Grifos acrescidos.) 
III - Posição da unidade técnica
O presente processo busca, especificamente, apurar a responsabilização da empresa CR Almeida S.A. - Engenharia de Obras por fraude à licitação na construção da Rnest.
Cumpre salientar que a responsável foi devidamente alertada, por meio de sua notificação (Ofício 144/2017-SeinfraOperações) , sobre a possibilidade de vir a ser declarada sua inidoneidade para participar, por até cinco anos, de licitação na Administração Pública Federal, nos termos do art. 46 da Lei 8.443/92, caso confirmada a ocorrência de fraude à licitação com a sua participação.
Em sua manifestação (peças 59 e 88) , as alegações trazidas pela CR Almeida, com o fito de excluir sua responsabilidade nos autos, consistiram, em síntese, de alegar incompetência do TCU para apuração de condutas anticoncorrenciais, a ocorrência de prescrição da pretensão punitiva, de argumentar que sua participação no certame teria sido lídima, de questionar a ausência de individualização da conduta impugnada e de sustentar insuficiência de elementos probatórios para respaldar a sua responsabilização.
Todos os argumentos, todavia, foram analisados e refutados pela unidade técnica (peça 98) , a qual propôs apenação da empresa com a sanção de inidoneidade para participar de licitação da Administração Pública Federal, nos termos do art. 46 da Lei 8.443/92. Tendo em vista a elevada gravidade das infrações praticadas, a prática delituosa reiterada e ampla sobre as licitações da Petrobras, a materialidade e a culpabilidade da responsável, foi sugerida a aplicação da sanção de inidoneidade pelo prazo de três anos, com base no precedente do Acórdão 414/2018-TCU-Plenário, por meio do qual foi julgado processo conexo a este.
A convicção da unidade instrutora acerca da responsabilidade da empreiteira foi incrementada pela análise do Termo de Compromisso de Cessação (TCC) firmado pela Construtora Norberto Odebrecht junto ao Cade, que declarou a participação da empresa CR Almeida S.A. nas práticas colusivas referente ao certame da terraplanagem (peça 75) .
IV - Comentários sobre o mérito
Dentre os apartados de responsabilização originados do TC Processo 016.119/2016-9, observo que este carrega em si uma singularidade. A CR Almeida S.A. não tem sido mencionada nos elementos probatórios oriundos e decorrentes da Operação Lava Jato como integrante do grupo fraudador.
Não obstante o fato de a CR Almeida não integrar o chamado Clube das empreiteiras, não significa que a mesma não tenha participado da fraude relativa ao certame da terraplanagem.
No mencionado Termo de Compromisso de Cessação (TCC) firmado pela Construtora Norberto Odebrecht junto ao Cade, restou demonstrado que o então diretor da CR Almeida, Sr. Aloysio Braga Cardoso, participou das condutas consistentes nas pra¿ticas concertadas entre os membros do cartel relativas a¿ licitação das obras de Terraplanagem da RNEST em 2007 (p. 91, pec¿a 75) . Os elementos de prova apresentados permitem concluir que o certame da Rnest relativo às obras de terraplenagem foi fraudado com a participação da CR Almeida S.A. nos atos irregulares praticados. 
Tal conclusão é reforçada pelo fato de que a CR Almeida ter sido subcontratada para executar parte dos serviços para os quais havia formulado proposta, como resultado da sua participação fraudulenta no certame. 
Desta forma, havendo examinado os autos, chego à conclusão de que o processo está devidamente instruído e que, ao contrário do alegado pela responsável, a irregularidade apontada está bem delimitada e evidenciada e que as condutas impugnadas estão satisfatoriamente descritas e comprovadas.
Registro, ainda, que inexiste ilegalidade nos documentos comprobatórios da irregularidade narrada, dado que foram obtidos a partir da disponibilização pública feita pelo Cade e foram devidamente submetidos ao contraditório, mediante a oitiva da responsável, sendo que a simples negativa de envolvimento no conluio não bastaria para rechaçar essas evidências.
Em conclusão, verifica-se, a partir do exame efetuado pela SeinfraOperações e das considerações aduzidas acima, que os argumentos apresentados em oitiva pela empresa responsabilizada nestes autos não foram suficientes para impugnar as evidências de que tenha tomado parte em fraudes direcionadas às licitações da Rnest em análise. Dessa forma, entendo cabível o encaminhamento proposto pela unidade técnica, no sentido de aplicar a sanção de inidoneidade à empresa, nos termos legalmente previstos.
No que se refere à dosimetria da sanção de declaração de inidoneidade, o MPTCU acompanha a sugestão de aplicação da sanção de inidoneidade pelo prazo de três anos, com base no precedente do Acórdão 414/2018-TCU-Plenário.
De fato, no citado precedente, o Tribunal acolheu proposta formulada por este representante do MP/TCU, a qual contempla uma gradação da sanção a ser aplicada, considerando a gravidade da conduta das empresas. Assim, para cada licitação fraudada, aplicam-se 5 (cinco) anos de inidoneidade para as vencedoras do certame, 3 (três) anos para as licitantes que apresentaram proposta de cobertura e 1 (um) ano para a empresa convidada que se absteve dolosamente de oferecer proposta de preços.
Considerando que a empresa CR Almeida S.A. participou da fraude de apenas um procedimento licitatório referente à Refinaria Abreu e Lima, no caso a Terraplanagem, e na condição de empresa que apresentou proposta de cobertura, considera-se adequada sua apenação em três anos de inidoneidade. 
Com estas considerações, e atendendo ao despacho de Vossa Excelência (peça 101) , este representante do Ministério Público de Contas manifesta-se de acordo com a proposta da unidade instrutora, no sentido de que este Tribunal declare a inidoneidade, com fundamento no art. 46 da Lei 8.443/92, da empresa CR Almeida S.A. - Engenharia de Obras para participar de licitação que utilize recursos públicos federais por um período de 3 (três) anos."
	É o Relatório

8.1. Elisabete Barbosa Ruberto (169700/OAB-RJ) e outros, representando Petróleo Brasileiro S.A.  
8.2. Aldair Trova de Oliveira (34.294/OAB-PR), Edgard Hermelino Leite Junior (92.114/OAB-SP) e outros, representando CR Almeida S.A. - Engenharia de Obras.

Subprocurador-Geral Paulo Soares Bugarin.

REPRESENTAÇÃO. IMPLANTAÇÃO DA REFINARIA ABREU E LIMA. FORMAÇÃO DE CARTEL. FRAUDES NAS LICITAÇÕES. DETERMINAÇÃO DE AUDIÊNCIA DAS EMPRESAS. CONSTITUIÇÃO DE APARTADOS PARA CADA EMPRESA. REJEIÇÃO DAS RAZÕES DE JUSTIFICATIVA. DECLARAÇÃO DE INIDONEIDADE PARA CONTRATAR COM A ADMINISTRAÇÃO PÚBLICA FEDERAL.

REPRESENTAÇÃO (REPR)

Secretaria Extraordinária de Operações Especiais em Infraestrutura (SeinfraOpe).

Em exame processo apartado do TC 016.119/2016-9, que cuida de representação efetuada por unidade técnica do TCU, com base em elementos resultantes da denominada "Operação Lava Jato", na qual são noticiadas supostas fraudes nas licitações conduzidas pela Petrobras, relacionadas a certames para obras de implantação da Refinaria Abreu e Lima em Ipojuca/PE, também denominada de Refinaria do Nordeste - Rnest.
Tendo em vista a celeridade processual que o caso requer e a complexidade envolvida para apreciar as várias manifestações dos responsáveis implicados, foi autorizada a constituição de processos apartados para análise individualizada das manifestações de cada sociedade envolvida.
Nesse sentido, insta salientar que, até o presente momento, o Tribunal apreciou os seguintes processos apartados constituídos para apurar os indícios de fraude às licitações apuradas na Rnest:
	Empresa
	Deliberação do TCU
	Sanção de declaração de inidoneidade

	Toyo Setal Empreendimentos Ltda.
	Acórdão 1706/2017-TCU-Plenário 
	Não aplicada

	MPE Montagens e Projetos Especiais S/A
	Acórdão 300/2018-TCU-Plenário (confirmado em grau de recurso pelo Acórdão 825/2018-TCU-Plenário) 
	3 anos

	Mendes Júnior Trading e Engenharia S.A.
	Acórdão 414/2018-TCU-Plenário (confirmado em grau de recurso pelo Acórdão 2638/2019-TCU-Plenário) 
	3 anos

	Construtora Queiroz Galvão S.A.
	Acórdão 1221/2018-TCU-Plenário 
	5 anos

	SOG Sistemas em Óleo e Gás S.A.
	Acórdão 1214/2018-TCU-Plenário 
	Não aplicada

	Construtora OAS S.A.
	Acórdão 1744/2018-TCU-Plenário (confirmado em grau de recurso pelo Acórdão 2453/2019-TCU-Plenário, com suspensão de parte da pena pelo Acórdão 1689/2020-TCU-Plenário, após o trânsito em julgado) 
	5 anos, com suspensão de parte da pena condicionada ao cumprimento de acordo de leniência.

	Engevix Engenharia e Projetos S.A.
	Acórdão 2135/2018-TCU-Plenário 
	3 anos

	Iesa Óleo & Gás S.A.
	Acórdão 2355/2018-TCU-Plenário
	5 amos

	Camargo Corrêa Construções e Comércio S.A.
	Acórdão 2446/2018-TCU-Plenário 
	Sobrestada

	Galvão Engenharia S.A.
	Acórdão 1083/2019-TCU-Plenário
	Não aplicada

	Skanska Brasil Ltda.
	Acórdão 1256/2019-TCU-Plenário
	1 ano

	UTC Engenharia S.A.
	Acórdão 1527/2019-TCU-Plenário
	1 ano

	Construtora Norberto Odebrecht S.A.
	Acórdão 1690/2020-TCU-Plenário
	Sobrestada

Neste feito, é apreciada a conduta da empresa CR Almeida S.A. - Engenharia de Obras no certame licitatório que resultou na celebração do contrato para a terraplanagem da Rnest no valor de R$ 429 milhões.
Insta salientar que o referido contrato foi celebrado com o consórcio composto pelas construtoras Norberto Odebrecht, Camargo Corrêa, Queiroz Galvão e Galvão Engenharia, sendo imputada à empresa CR Almeida a conduta de apresentar proposta de cobertura no referido certame.
Em um primeiro momento, o Acórdão 1583/2016-TCU-Plenário determinou a audiência de várias outras construtoras, para que se manifestassem sobre as condutas abaixo indicadas, apontadas nas licitações que originaram os ajustes celebrados para a implantação da Rnest:
a) combinação de preços;
b) quebra de sigilo das propostas; 
c) divisão de mercado; 
d) oferta de propostas de cobertura para justificar o menor preço ofertado; 
e) combinação prévia de resultados e consequente direcionamento das licitações; e 
f) ausência de formulação de proposta para beneficiar a empresa escolhida pelo cartel.	
Posteriormente, acolhi proposta da Secretaria Extraordinária de Operações Especiais em Infraestrutura (SeinfraOpe) para realizar as audiências das empresas CM Construções e Serviços, Construbase Engenharia Ltda., CR Almeida S.A. Engenharia de Obras, e Estacon Engenharia S.A. especificamente pelos indícios de fraude à licitação referente às obras de terraplenagem.
Promovidas as comunicações processuais, com o objetivo de proporcionar celeridade ao exame de mérito do caso, autorizei a constituição de processos apartados específicos para cada empresa, mediante a extração de cópias necessárias das peças do TC 016.119/2016-9. Dessa forma, o presente feito foi constituído exclusivamente para exame da manifestação da CR Almeida S.A. Engenharia de Obras.
Após a apresentação da primeira manifestação de defesa da CR Almeida, a SeinfraOpe instruiu novamente o feito e verificou que havia sido celebrado Termo de Compromisso de Cessação (TCC) entre o Conselho Administrativo de Defesa Econômica (Cade) e a Construtora Norberto Odebrecht S.A., o qual poderia conter elementos para esclarecer a participação da CR Almeida nas fraudes em questão. Dessa forma, acolhendo proposta da unidade técnica, autorizei a realização de diligência ao Cade para envio do respectivo Histórico da Conduta.
Feita a juntada da documentação obtida junto ao Cade neste processo, foi aberto prazo para que a CR Almeida se manifestasse quanto às novas evidências incluídas nos autos, uma vez que essas foram acostadas ao processo após a resposta da oitiva. As novas condutas irregulares imputadas à empresa naquela oportunidade foram as seguintes:
a) a CR Almeida, por meio do seu Diretor, Sr. Aloysio Braga Cardoso, tratou pessoalmente com o compromissário P.F.C.L.F. acerca da fraude na licitação de Terraplenagem Rnest, para que a empresa apresentasse proposta de cobertura no certame; 
b) o Sr. Aloysio Braga Cardoso recebeu diversas ligações (conforme tabela seguinte) do compromissário P.F.C.L.F. após o recebimento da carta-convite e anteriormente à apresentação das propostas, com o fim de agendar reuniões para conduzir a suposta fraude; 
	c) A CR Almeida ofereceu proposta de cobertura, demonstrado por valor percentual exato (5%) acima da proposta vencedora; 
	d) A CR Almeida figurou efetivamente na realização de serviços do empreendimento como beneficiária e "sócia oculta", a qual foi subcontratada na execução da Terraplenagem Rnest para execução de cerca de 15% do objeto, como compensação pela apresentação de proposta de cobertura; 
	e) fixação prévia de preços, condições e vantagens, com consequente direcionamento da licitação em benefício de empresa escolhida por cartel; e
	f) quebra de sigilo das propostas, com troca de informações concorrencialmente sensíveis.
Houve nova manifestação da empresa responsável nos autos, a qual foi analisada pela derradeira instrução da SeinfraOpe (peça 98) . Em suma, a unidade técnica concluiu, em pareceres uníssonos, que a sociedade empresária não logrou êxito em afastar sua responsabilidade nos ilícitos apontados, motivo pelo qual propôs, com fundamento no art. 46 da Lei 8.443/1992, a declaração de inidoneidade da empresa para participar de licitação na administração pública federal pelo prazo de 3 (três) anos. 
Outrossim, a unidade técnica propôs estender a mesma penalidade para outras pessoas jurídicas (controladas, subsidiárias etc.) cujos estatutos ou contratos sociais forem objeto de alteração para absorver as atividades da empresa penalizada ou de outras sociedades empresariais que vierem a ser criadas para contornar a sanção ora proposta.
Solicitei a apreciação da matéria pelo Ministério Público de Contas, o qual emitiu parecer acolhendo a proposta de aplicação de sanção de declaração de inidoneidade pelo mesmo prazo aventado pela unidade técnica (peça 102) . 
II - Do contexto fático
Inicialmente, convém ressaltar que o caso em apreciação guarda relevantes diferenças em relação aos outros processos já apreciados que envolviam a apuração de fraudes nos certames licitatórios da Rnest, visto que não há indícios de que a empresa CR Almeida integrou o chamado clube das empreiteiras. Porém, tal fato não afasta sua possível participação na suposta fraude relativa ao certame da terraplanagem da refinaria.
Para a devida contextualização dos fatos, faço remissão às manifestações da unidade técnica e do MP/TCU, as quais descreveram todos os indícios de fraude na licitação da terraplanagem da Rnest, bem como as evidências que os fundamentam. 
O início do processo licitatório das obras de terraplanagem ocorreu em 3/5/2007, com a contratação tendo sido efetivada em 31/7/2007. A Petrobras convidou dez empresas para apresentar propostas, sendo seis supostas integrantes do cartel: Odebrecht, OAS, Camargo Corrêa, Andrade Gutierrez, Queiroz Galvão e Galvão Engenharia, além de quatro não integrantes do cartel: CR Almeida, Estacon, Construbase e CM Construções.
Foram apresentadas seis propostas: empresas Odebrecht, Camargo Corrêa, Queiroz Galvão e Galvão Engenharia em consórcio; CR Almeida; Estacon; Andrade Gutierrez, Construbase e CM Construções, consoante sintetizado na tabela a seguir:
   Resultado da licitação (fonte: peça 3, p. 55) 
	Empresa / Consórcio
	Valor da proposta
	% em relação à anterior
	% em relação à 2ª colocada

	ESTIMATIVA DA PETROBRAS
	R$ 457.901.575,56
		
	Consórcio Refinaria Abreu e Lima
	R$ 433.543.208,80
		
	CR Almeida S.A. Engenharia de Obras
	R$ 455.090.000,00
	104,97%
	
	Estacon Engenharia S.A.
	R$ 464.241.565,24
	102,01%
	102,01%

	CM Construções e Serviços Ltda.
	R$ 468.380.262,81
	100,89%
	102,92%

	Construtora Andrade Gutierrez S.A.
	R$ 480.233.790,93
	102,53%
	105,53%

	Construbase Engenharia Ltda.
	R$ 498.663.547,96
	103,84%
	109,57%

Após a negociação entabulada entre a Petrobras e o Consórcio Refinaria Abreu e Lima, este aceitou reduzir sua proposta para R$ 429.207.776,71, que foi o valor original da contratação. Posteriormente, o referido ajuste foi aditado diversas vezes tendo o seu montante elevado para R$ 534.171.862,30
Conforme peça 3, que apresenta a petição inicial do MPF em ação de improbidade administrativa, houve o reconhecimento do crime de corrupção por parte do réu colaborador, Sr. Pedro José Barusco Filho, especificamente em relação ao contrato em análise, firmado pelo Consórcio Abreu e Lima com a Petrobras, conforme se pode depreender da planilha consolidada pelo referido ex-Gerente de Engenharia, na qual há referência aos pagamentos de vantagens indevidas pelas empresas consorciadas à Diretoria de Serviços da Estatal, comandada pelo Sr. Renato de Souza Duque (citado em nota de rodapé do Anexo 268 da referida ação) .  Em outros trechos da mencionada petição, o Parquet apontou que (p. 57-58 da peça 3, grifos acrescidos) :
"Os ajustes ilícitos para a contratação das empresas CONSTRUTORA NORBERTO ODEBRECHT S.A., CONSTRUTORA QUEIROZ GALVÃO S.A., CONSTRUÇÕES E COMÉRCIO CAMARGO CORRÊA S.A. e GALVÃO ENGENHARIA S.A., (integrantes do CONSÓRCIO REFINARIA ABREU E LIMA) pela PETROBRAS para a execução dessa obra, foram acertados, conforme revelado pelo réu colaborador AUGUSTO RIBEIRO, antes, durante e depois do início formal do procedimento licitatório, seja mediante prévios ajustes e combinações dentre empreiteiras que compunham o Cartel ("CLUBE") , seja a partir da anuência, omissão e até mesmo auxílio por parte dos denunciados PAULO ROBERTO COSTA, RENATO DUQUE e PEDRO BARUSCO.
Nessa senda, no caso em tela, observando o contexto anteriormente narrado, tem-se que houve a promessa pelos executivos da ODEBRECHT e o pagamento de propina correspondente a 3% do valor do contrato firmado com a Estatal à Diretoria de Serviços, notadamente a PEDRO BARUSCO, RENATO DUQUE e PAULO ROBERTO COSTA. Coube a MARCELO ODEBRECHT, MÁRCIO FARIA e ROGÉRIO ARAÚJO e CESAR ROCHA na condição de administradores e diretores do Grupo ODEBRECHT, diretamente e também por intermédio de operadores financeiros como ALBERTO YOUSSEF, ofereceram e prometeram vantagens indevidas às Diretorias de Abastecimento e de Serviços, assim como viabilizaram os seus pagamentos. Tais executivos, após reunirem-se entre si e com os representantes das demais empreiteiras cartelizadas e definirem o vencedor do certame, comunicaram a PAULO ROBERTO COSTA, PEDRO BARUSCO e RENATO DUQUE tal circunstância, prometendo vantagens indevidas que adviriam imediatamente após a celebração do contrato.  
Aceitas as promessas de vantagens por parte de PAULO ROBERTO COSTA, RENATO DUQUE e PEDRO BARUSCO, esses, no referido lapso temporal, mantiveram sua anuência quanto à existência e efetivo funcionamento do Cartel em desfavor da PETROBRAS, omitindo-se nos deveres que decorriam de seu ofício para assim permitir que a escolha interna do Cartel para a execução obra se concretizasse, assim como adotaram, no âmbito de suas Diretorias, as medidas necessárias para a contratação do CONSÓRCIO REFINARIA ABREU E LIMA. 
Assim é que, uma vez confirmada a contratação da CONSTRUTORA NORBERTO ODEBRECHT, em parceria com a QUEIROZ GALVÃO, CAMARGO CORRÊA e GALVÃO ENGENHARIA, por intermédio do CONSÓRCIO REFINARIA ABREU E LIMA, para execução da obra, PEDRO BARUSCO, agindo em nome próprio e como representante de RENATO DUQUE, acertou a forma de pagamento diretamente com ROGÉRIO ARAÚJO, após acerto deste com MARCELO ODEBRECHT, MÁRCIO FARIA e CESAR ROCHA. A participação ativa de ROGÉRIO ARAÚJO no cartel é citada por PEDRO BARUSCO, quando questionado sobre as obras de terraplenagem referente à RNEST:
'afirma que houve um fato específico, em maio ou abril de 2008, antes de se iniciar processos licitatórios para obras na RNEST, em que o declarante foi procurado por ROGÉRIO ARAÚJO, DIRETOR DA ODEBRECHT, O QUAL APRESENTOU UMA LISTA MANUSCRITA À CANETA OU IMPRESSA CONTENDO RELAÇÃO DE EMPRESAS QUE DEVERIAM SER AS CONVIDADAS PARA AS LICITAÇÕES DOS GRANDES PACOTES DE OBRAS DA RNEST; QUE ROGERIO disse na ocasião que já havia acertado, definido com PAULO ROBERTO COSTA, à época Diretor de Abastecimento, a lista de empresas que iriam participar."
As declarações do Sr. Pedro Barusco são corroboradas pela cópia do e-mail encaminhado pelo Sr. Rogério Araújo, Diretor da Odebrecht, o qual comprova não somente a obtenção de informações prévias e privilegiadas por parte do Grupo Odebrecht, como também indica que este grupo empresarial integrado atou efetivamente e obteve um altíssimo incremento da estimativa da Petrobras sobre o valor da obra de terraplanagem da Rnest, que saltou de R$ 150 ou R$ 180 milhões para R$ 457,9 milhões, circunstância que evidencia os acertos realizados entre o empresário e os funcionários da Petrobras, com o intuito de majorar o valor da contratação (p. 59 da peça 3) :
No termo de Colaboração nº 10 do Sr. Dalton dos Santos Avancini (p. 2-3 da peça 32) , executivo da Camargo Corrêa, foi confirmado o pagamento de propina pela empreiteira na obra de terraplenagem da Rnest, bem como foi declarado que o Sr. Márcio Faria da Silva, administrador do Grupo Odebrecht, também estaria ciente do compromisso das empreiteiras no pagamento dessas vantagens indevidas. 
O pagamento de vantagens indevidas a agentes da Petrobras também foi corroborado pelo depoimento do Sr. Alberto Youssef, transcrito na sentença da ação penal 5083360-51.2014.404.7000 (peça 13, fls. 56 e 57) :
"Juiz Federal:- Depois tem um consórcio que a Galvão participou, que é um consórcio na Abreu e Lima, consórcio Camargo Correia, Galvão Engenharia, Queiroz Galvão e Norberto Odebrecht, em 2007. O senhor se recorda se nesse caso houve pagamento? 
Alberto:- É terraplanagem? 
Juiz Federal:- Aqui na denúncia eu não encontro essa referência, de qual era a obra... Projetos e execução de terraplanagem, isso, perfeito. 
Alberto:- Realmente foi pago. 
Juiz Federal:- Isso foi negociado com qual das empresas ou isso foi negociado com o consórcio, o senhor se recorda? 
Alberto:- Eu acho que foi negociado, se eu não me engano, foi negociado pelo seu José e foi negociado por empresa, então cada empresa pagou seu comissionamento. 
Juiz Federal:- O senhor participou dessas reuniões? 
Alberto:- Eu lembro de ter participado com a Camargo, se eu não me engano, nessa época eu acho que foi tratado com, não me lembro se foi tratado com o Eduardo ou se foi tratado com o João Auler, e também me lembro do recebimento da Galvão, que eu pedi que o Waldomiro fosse, procurasse, por intermédio do seu José, me pediu que procurasse o senhor Ubiratan na Galvão Engenharia, e o Waldomiro procurou o Ubiratan, tratou do contrato e efetivou o recebimento."
A participação da empresa CR Almeida na fraude à licitação da Rnest está embasada no Histórico de Conduta do TCC firmado entre a Odebrecht e o Cade (peça 75) , em particular nos seguintes trechos (grifos acrescidos) :
"46. A CR Almeida praticou condutas anticompetitivas consistentes em acordos de (i) fixação de preços, condições, vantagens e abstenção de participação, (ii) divisão de mercado entre concorrentes, por meio da formação de consórcios, supressão de propostas e apresentação de propostas de cobertura, e (iii) troca de informações concorrencialmente sensíveis, a fim de frustrar o caráter competitivo da licitação pública de Terraplanagem da RNEST, em 2007. Sua participação na conduta foi implementada pelo seu funcionário (atualmente funcionário e/ou ex-funcionário) Aloysio Braga Cardoso (não mencionado previamente no Acordo de Leniência 01/2015 nem no TCC Camargo Corrêa) e está evidenciada, por exemplo, no Documento 06 e nos parágrafos 8, 46, 124, 388, 389, 391, 392, 393, 394, 396 e 399 deste Histórico da Conduta.
 (...) 
124. De acordo com o Compromissário P.F.C.L.F., Aloysio Braga Cardoso foi, durante a conduta, Diretor da CR Almeida. Sua participação na conduta consistiu nas práticas concertadas relativas à licitação das obras de Terraplanagem da RNEST em 2007 entre os membros do cartel e está evidenciada, por exemplo, no Documento 06, nos parágrafos 46, 124, 391, 392, 393 e 399 e nas Tabelas 26, 29, 75, 140 e 141 deste Histórico da Conduta.
 (...) 
388. Dessa forma, o Compromissário P.F.C.L.F. recorda-se ter acertado com André Bezerra de Melo Coutinho (Gerente, Queiroz Galvão) , Humberto de Mendonça Melo (Gerente Comercial, Galvão) e Marcos Antônio da Silva (Gerente de Obras, Camargo Corrêa) , representantes das demais empresas participantes do consórcio, que iriam procurar as empresas Andrade Gutierrez, CR Almeida, Estacon, CM Construções e Construbase, também convidadas pela Petrobras para participar da referida licitação, com o fim de propor o seguinte acordo: caberia a essas empresas apresentar propostas de cobertura na licitação, cada uma delas apresentando individualmente a sua proposta. Tais empresas concordaram e de fato apresentaram propostas de cobertura. 
389. Como cada representante das empresas do consórcio ficou responsável por contatar as empresas com as quais tinham maior proximidade para solicitar proposta de cobertura, o Compromissário P.F.C.L.F. não tem informações específicas sobre pessoas contatadas nessas empresas, exceto na CR Almeida, como detalhado abaixo, por ter sido esta contatada por ele próprio. Ademais, o Compromissário P.F.C.L.F. informa ter mantido contatos com a Estacon. 
390. Nas reuniões do consórcio Camargo Corrêa / Galvão / Odebrecht / Queiroz Galvão, as quais ocorriam com frequência quase semanal em Recife nos escritórios das empresas consorciadas, era dito pelos representantes dessas empresas que as demais empresas que receberam convite concordaram em apresentar proposta de cobertura. Também era dito que a OAS, também convidada para o certame, havia concordado em não apresentar proposta (supressão de proposta) . O Compromissário P.F.C.L.F. não sabe informar precisamente quem destes representantes falou com cada uma dessas outras empresas participantes da licitação. 
391. O Compromissário P.F.C.L.F. recorda-se de ter tratado pessoalmente do assunto com Aloysio Braga Cardoso (Diretor, CR Almeida) , com quem trocava ligações e marcava reuniões apenas sobre a obra de Terraplanagem RNEST, que ocorreram nos escritórios da CR Almeida de Brasília e no escritório da Compromissária Odebrecht em Recife, ao longo do primeiro semestre de 2007. 
392. O Compromissário P.F.C.L.F. recorda-se de ter realizado diversas ligações para Aloysio Braga Cardoso (Diretor, CR Almeida) dias após o recebimento da carta-convite para o fim de agendar reuniões relacionadas às tratativas de acordo para essa licitação. Conforme observado em conta telefônica (Documento 06) , uma dessas ligações ocorreu em 24 de maio de 2007, às 10h18, com duração máxima de 30 segundos, tempo necessário para agendar a reunião, o que de fato ocorreu. 
393. Também foram realizadas ligações do Compromissário P.F.C.L.F. para Aloysio Braga Cardoso (Diretor, CR Almeida) nos dias que antecederam a apresentação das propostas em 22 de junho de 2007, para tratar do mesmo assunto, especialmente para marcar reuniões e informar o valor da proposta do consórcio Camargo Corrêa / Galvão / Odebrecht / Queiroz Galvão e que, pelo acordo, deveria se sagrar vencedor. Conforme observado em conta telefônica (Documento 06) , tais ligações ocorreram nas seguintes datas e horários:

394. Com posse da informação sobre o valor da proposta que o consórcio apresentaria, a CR Almeida apresentou proposta de cobertura com valor evidentemente superior àquele apresentado pelo consórcio.
395. A tabela abaixo sintetiza o resultado da abertura das propostas em 22 de junho de 2006:

396. No melhor entendimento do Compromissário P.F.C.L.F., as propostas da CR Almeida, Estacon, CM Construções, Andrade Gutierrez e Construbase foram propostas de cobertura.
397. Como resultado do bid acima, o Consórcio Camargo Corrêa / Galvão / Odebrecht / Queiroz Galvão venceu a licitação e veio a assinar contrato com a Petrobras referente às obras de Terraplanagem da RNEST em 31 de julho de 2007.
398. As demais empresas participantes do acordo e que não fizeram parte do consórcio vencedor seriam compensadas com propostas de cobertura em licitações, o que acabou não ocorrendo.
399. Por outro lado, o Compromissário P.F.C.L.F. recorda-se que as empresas Estacon, representada por Humberto de Campos Maciel (Diretor, Estacon) , e CR Almeida, representada por Aloysio Braga Cardoso (Diretor, CR Almeida) , foram compensadas pelo consórcio para realizar parcela da obra (aproximadamente 15%) , em contrato no valor de [ACESSO RESTRITO], tendo efetivamente prestado o serviço. No seu melhor entendimento, a Estacon foi formalmente contratada pelo consórcio vencedor, figurando a CR Almeida como uma sócia oculta na empreitada."
III - Da análise da defesa da CR Almeida
Com base nessa exposição dos fatos, trato do exame da manifestação de defesa da CR Almeida, que apresentou, em síntese, as seguintes alegações (peças 59 e 88/97) :
a construtora, embora tenha recebido convites e participado de vários certames, não foi declarada vencedora e não executou qualquer contrato de obras no âmbito da Petrobras;
firmou um instrumento particular de contrato de sociedade em conta de participação com a empresa Estacon (sócia ostensiva e responsável perante terceiros, conforme anexo à peça 94 e Termo Aditivo, peça 96) para execução dos serviços de terraplanagem, compreendendo os serviços contemplados no objeto do Contrato de Prestação de Serviços (Subempreitada) CTP 0140/2007;
tal contrato foi firmado entre a Estacon e o consórcio responsável pela terraplanagem, no valor de R$ 70.303.977,14;
não detinha qualquer vínculo jurídico com a Administração Pública, apenas relação jurídica, de natureza privada, com a empresa Estacon, que figurava como subcontratada do consórcio contratado para execução da terraplanagem da Rnest;
o seu foco não era obter subempreitadas de baixo valor;
encontra-se impossibilitada de prestar esclarecimentos a respeito dos contatos telefônicos entre o Sr. Paulo Falcão Corrêa Lima Filho e o Sr. Aloysio Braga Cardoso, tendo em vista que o segundo agente não integra o quadro de funcionários da empresa desde 2015, e que o Sr. Adhemar Rodrigues Alves, que orientava o Sr. Aloysio, faleceu em 2013;
houve prescrição da pretensão punitiva, pois investiga-se ato ocorrido há dez anos, sendo que prescreve em cinco anos o exercício da ação punitiva, conforme os arts. 1º da Lei 9.873/1999, e 54 da Lei 9.874/1999;
o TCU pretende apurar indícios de práticas anticoncorrenciais por diversos agentes em diversas oportunidades, o que não se insere no seu rol de competências, mas sim do Cade;
os valores praticados em sua proposta indicariam que não houve o seu envolvimento em qualquer suposta prática ilícita, pois o resultado da licitação não ficou próximo do valor de 20% superior em relação à estimativa; e
ao contrário, a contratação teria ocorrido com deságio de 6,3% em relação ao orçamento de referência e 21,1% em relação ao preço máximo, não havendo motivo para qualquer alegação de fraude ou conluio.
Em atenção a tais alegações, considero que as análises empreendidas pela unidade técnica, complementada pela manifestação do membro do Ministério Público junto a este Tribunal, abordaram com bastante propriedade e de forma minuciosa todos os argumentos de fato e de direito consignados pela defendente, motivo pelo qual adoto tais exames como razões de decidir.
Com efeito, as evidências comprovando fraude na licitação promovida pela Petrobras para a terraplanagem da Refinaria do Nordeste são várias, concordantes e convergentes.
 O conjunto probatório acostado aos autos, incluindo sentenças judiciais na esfera penal, delações premiadas e TCC firmado pelo Cade confirmam a fraude à licitação. A oferta de proposta de cobertura pela CR Almeida é corroborada pelo registro de ligações telefônicas entre o seu executivo e empregado do Grupo Odebrecht, que compôs o consórcio vencedor do certame. Tais ligações ocorreram em período imediatamente anterior ao oferecimento de propostas na licitação, cuja abertura ocorreu no dia 22/6/2007.
A conclusão de que a CR Almeida apresentou proposta de cobertura na licitação em tela é corroborada com o fato de que a empresa foi subcontratada posteriormente para executar parte dos serviços para os quais havia formulado proposta, como resultado da sua participação fraudulenta no certame. 
Registro que essa subcontratação não era de conhecimento da Petrobras, pois ocorreu mediante sua associação com a empresa Estacon, que era a sócia ostensiva no contrato de sociedade em conta de participação celebrado com a CR Almeida, e também não poderia ser de conhecimento da Odebrecht que informou a ocorrência no TCC celebrado com o Cade. Observo inclusive que o contrato entre a Estacon e a CR Almeida continha cláusula de confidencialidade (peça 94, fl. 7) .
Em princípio, a única forma de a Odebrecht ter tomado conhecimento de tal ajuste é se ele já estivesse previamente delineado no momento da licitação como forma de remunerar ambas as empreiteiras pela apresentação de propostas de cobertura no certame.
Essa subcontratação "oculta" da CR Almeida poderia inclusive ser considerada irregular, visto que não foi expressamente autorizada pela Petrobras, e poderia inclusive ensejar a rescisão do contrato com o consórcio contratado, por infringir o disposto no subitem 7.3.1 do regulamento licitatório simplificado da Petrobras, aprovado pelo Decreto 2.745/1998, in verbis:
	"7.3.1
	Constituem motivo, dentre outros, para rescisão do contrato:
 (...) 
f) a subcontratação total ou parcial do seu objeto, a associação da contratada com outrem, a cessão ou transferência, total ou parcial, exceto se admitida no edital e no contrato, bem como a fusão, cisão ou incorporação, que afetem a boa execução deste;"

Assim, trata-se de evidência com elevado poder probatório, na medida em que a subcontratação é uma das formas de recompensar as empresas por participarem das fraudes, mas que não foram as vencedoras do respectivo certame, tal como ocorreu no caso em questão, em que a segunda e a terceira colocadas na licitação foram subcontratadas para executar parte das obras para as quais ambas haviam ofertado propostas para execução integral dos serviços.
Consoante ressaltado pela unidade técnica, o consórcio vencedor da licitação da terraplanagem era composto por quatro das maiores construtoras do país, contando com todos os meios, equipamentos e experiência técnica nesse tipo de obra, não havendo nos autos outra justificativa para a subcontratação dos serviços a não ser como instrumento de remuneração pela apresentação da proposta de cobertura.
O argumento da CR Almeida de que o seu foco não era obter subempreitadas de baixo valor é no mínimo contraditório com a própria situação fática observada os autos, já que a própria empresa admitiu ter sido subcontratada.
A alegação de que não havia sobrepreço na sua proposta e no valor do contrato também é improcedente. No âmbito do TC Processo 008.472/2008-3, em que esta Corte de Contas realizou auditoria nas obras de terraplanagem, foi decidido no mérito que tanto o orçamento estimativo da Petrobras quanto a proposta ofertada pelo consórcio vencedor estavam eivados de sobrepreço.
Naquele feito, depois de diversas oportunidades de defesa das partes envolvidas, o superfaturamento final apurado na planilha contratual, no valor de R$ 69.597.561,76, foi parcialmente compensado pelo montante de R$ 49.809.727,23, em virtude da repactuação do contrato por intermédio da celebração do 14º Termo Aditivo, o qual reduziu os preços de alguns serviços. O saldo remanescente do superfaturamento, R$ 19.787.834,53 (em valores históricos) , que deveria ser ressarcido à Petrobras mediante a execução das garantias determinadas pelo acórdão recorrido, não pôde ser executado devido ao vencimento e não renovação das garantias, o que ensejou que o Acórdão 2735/2017-TCU-Plenário, de minha relatoria, determinasse a instauração de processo apartado de tomada de contas especial para cobrança do superfaturamento residual no contrato.
Por sua vez, o Acórdão 1445/2018-TCU-Plenário, de relatoria do Ministro Bruno Dantas, aplicou sanções aos responsáveis da Petrobras devido ao sobrepreço apurado na estimativa de custos da estatal.
Assim, ainda que a proposta ofertada pela CR Almeida estivesse abaixo do valor da estimativa da Petrobras, é possível concluir que continha algum tipo de superestimativa de valores.
Como se vê, as provas juntadas pela unidade técnica não constituem apenas indícios, nem são compostas unicamente de declarações de colaboradores. As provas indiciárias, além de se originarem de diferentes fontes, formaram um enredo harmônico e coerente, tendo sido corroboradas por robusta prova documental fornecida pela própria manifestação de defesa da CR Almeida.
Com relação à alegação de que o TCU não possui competência para apurar ocorrências de cartel e de crimes licitatórios, ressalto, inicialmente, que o presente feito não tem como propósito apurar infrações tipificadas como crime nos art. 90 e 93 da Lei 8.666/1993. 
Conforme exposto pela unidade técnica, a atuação desta Corte de Contas, no presente caso, tem como pressuposto a possibilidade de enquadrar os fatos narrados como fraude à licitação, com vistas ao exercício do poder sancionatório do TCU previsto art. 46 da Lei 8.443/1992. 
Afinal, a coligação entre empresas com o objetivo de obter vantagens indevidas por meio de supressão da livre concorrência e sobre-elevação artificial de preços (cartel) , quando ocorrida em certames licitatórios, constitui fraude à licitação pública, passível, portanto, de ensejar a aplicação da sanção indicada no referido dispositivo.
Cabe consignar que a aludida irregularidade constitui simultaneamente infração à ordem econômica sujeita à competência do Cade (art. 36, § 3º, inciso I, alínea "d", da Lei 12.529/2011) e ilícito administrativo-financeiro sujeito à competência do TCU, no bojo de sua função de apreciar a regularidade da aplicação de recursos federais (art. 70 da Constituição Federal) .
Essas competências concorrentes podem ser exercidas de forma independente por cada órgão, na tutela dos valores jurídicos que legitimam a sua atuação (defesa da livre concorrência e proteção do Erário) . De modo contrário, caso se pretenda afastar a atuação do TCU, estar-se-ia alterando a divisão de tarefas estabelecido pela Constituição e, por conseguinte, submetendo o controle externo das despesas públicas à atuação de órgão estranho ao exercício dessa missão. 
A propósito, o argumento não é inédito neste Tribunal, tendo sido rejeitado em diversas oportunidades, a exemplo dos Acórdãos Plenários 300/2018, 414/2018, 1.221/2018 e 2.355/2018.
Sendo assim, não há de se falar que o Tribunal não tem competência para apreciar a suposta atuação cartelizada das empresas arroladas originalmente no TC 016.119/2016-9, para os fins específicos do art. 46 da Lei 8.443/1992.
Por fim, não houve prescrição da pretensão punitiva do TCU no presente caso, considerando que a abertura das propostas na licitação referente à terraplanagem ocorreu em 22/6/2007 e que o a oitiva da empresa CR Almeida foi determinada por meio do despacho do relator exarado em 5/5/2017 (peça 388 do TC Processo 016.119/20169) . Ou seja, não houve o transcurso do prazo para o exercício da pretensão punitiva relativa a irregularidades nas obras de terraplenagem no âmbito da Rnest, nos termos do que restou decidido por meio de incidente de uniformização de jurisprudência resolvido no subitem 9.1.1 do Acórdão 1441/2016-TCU-Plenário.
O aludido decisum entendeu que "a pretensão punitiva do Tribunal de Contas da União subordina-se ao prazo geral de prescrição indicado no art. 205 do Código Civil", o qual estabelece o prazo de dez anos para a prescrição.
Diante do exposto, também adotando como razões de decidir os exames efetuados pela unidade técnica e pelo MP/TCU, transcritos no relatório que fundamenta esta deliberação, rejeito as razões de justificativa apresentadas pela CR Almeida. 
IV - Da dosimetria da sanção e exame das demais propostas da SeinfraOpe
Tanto a unidade técnica quanto o MP/TCU entenderam que a sanção a ser aplicada à empresa deveria ser de 3 anos. Manifesto minha anuência com tal proposição, pois é forçoso reconhecer que a situação tratada no presente feito é bastante similar ao caso apreciado pelos Acórdãos Plenários 300/2018, 414/2018 e 2.135/2018, de minha relatoria, que aplicaram sanções de inidoneidade de 3 anos às empresas MPE, Mendes Júnior e Engevix por sua atuação nas fraudes da Rnest. Em todos os julgados, a empresa apresentou propostas de cobertura nos certames ou se absteve de apresentar propostas, ainda que convidada pela Petrobras.  
 Avalio que a pena máxima de cinco anos deve ser reservada àqueles que praticaram conduta de maior gravidade em cada fraude, não devendo recair igualmente sobre todas as empreiteiras. O critério que tenho adotado para aferir o grau de culpabilidade em função das condutas empregadas indica que a conduta mais gravosa corresponde à apresentação de proposta próxima ao limite admitido pela Petrobras, a fim de vencer o certame e celebrar contrato com preços excessivos. O TCU tem aplicado a pena de cinco anos de inidoneidade para as empresas que praticaram essa conduta, sagrando-se vencedoras dos certames licitatórios.
Às licitantes que apresentaram proposta de cobertura para conferir uma aparência de regularidade ao certame está sendo imputado prazo menor, no caso três anos, consoante julgados supracitados. Por fim, sanção ainda menor, de apenas um ano, está sendo imposta às empresas que adotaram conduta omissiva dolosa, que foram convidadas para o certame, mas se abstiveram de oferecer proposta.
Desta feita, no presente processo e nos casos examinados pelos Acórdãos Plenários 300/2018, 414/2018 e 2.135/2018, a conduta mais grave imputada à responsável foi a apresentação de proposta de cobertura em licitação com base nessas considerações, sopesando a gravidade da conduta imputada à responsável, entendo que a sanção a ser aplicada no presente processo deva ficar adstrita ao prazo de três anos.
Faço um derradeiro comentário sobre a proposta formulada pela unidade técnica no sentido de estender a sanção de declaração de inidoneidade para outras pessoas jurídicas (controladas, subsidiárias, etc.) cujos estatutos ou contratos sociais forem objeto de alteração para absorver as atividades da empresa penalizada ou de outras sociedades empresariais que vierem a ser criadas para contornar a sanção ora proposta.
Trata-se de matéria controvertida e amplamente discutida por esta Corte de Contas no âmbito dos Acórdãos Plenários 1.592/2019 e 495/2013, em que restou assentado que a declaração de inidoneidade para participar de licitação na Administração Pública Federal (art. 46 da Lei 8.443/1992) não pode ser aplicada a sócios e administradores de empresas licitantes, por falta de previsão legal.
No entanto, foi entendido que caso nova sociedade empresária seja constituída, com o mesmo objeto, por qualquer um dos sócios ou administradores de empresas declaradas inidôneas, após a aplicação da sanção e no prazo de sua vigência, a Administração deve adotar as providências necessárias à inibição de participação dessa empresa em licitações, em processo administrativo específico, assegurando o contraditório e a ampla defesa a todos os interessados.
O voto condutor do já mencionado Acórdão 495/2013-TCU-Plenário deixou consignado o seguinte registro:
"22. Não obstante entender não ser apropriado lançar mão da teoria da desconsideração da personalidade jurídica para declarar a inidoneidade dos sócios e/ou administradores das empresas envolvidas no esquema de fraudes à licitação, ressalto que podem ser desenvolvidos mecanismos destinados a coibir a burla relacionada à declaração de inidoneidade de empresas, como o aperfeiçoamento do cadastro do Ministério do Planejamento, Orçamento e Gestão.
23. Essa medida deverá permitir o cruzamento de dados de sócios e/ou de administradores de empresas que tenham sido declaradas inidôneas e de empresas fundadas pelas mesmas pessoas, ou por parentes, até o terceiro grau, que demonstrem a intenção de participar de futuras licitações dentro do prazo vigente da sanção aplicada. Caso a sociedade empresária tenha sido fundada após a aplicação da sanção a que se refere o art. 46 da Lei 8.443/92 e dentro de seu período de vigência, a Administração contará com instrumento hábil à inibição da participação de sócios e/ou de administradores de empresas declaradas inidôneas, em processo administrativo específico, assegurado o contraditório e a ampla defesa a todos os interessados."
Em decorrência, o Tribunal deliberou naquele julgado por declarar a inidoneidade das empresas licitantes fraudadoras, com fundamento no art. 46 da Lei 8.443/1992, com o acréscimo dos seguintes comandos:
"9.5. recomendar à Secretaria de Logística e Tecnologia da Informação do Ministério do Planejamento, Orçamento e Gestão que:
9.5.1. adote as providências necessárias à efetivação do registro desta decisão no âmbito do Sistema de Cadastramento Unificado de Fornecedores (Sicaf) ;
9.5.2. desenvolva mecanismo, no âmbito do Sicaf, que permita o cruzamento de dados de sócios e/ou de administradores de empresas que tenham sido declaradas inidôneas e de empresas fundadas pelas mesmas pessoas, ou por parentes, até o terceiro grau, que demonstrem a intenção a participar de futuras licitações;
9.5.3. oriente todos os órgãos/entidades do Governo Federal, caso nova sociedade empresária tenha sido constituída com o mesmo objeto e por qualquer um dos sócios e/ou administradores de empresas declaradas inidôneas, após a aplicação dessa sanção e no prazo de sua vigência, nos termos do o art. 46 da Lei 8.443/92, a adotar as providências necessárias à inibição de sua participação em licitações, em processo administrativo específico, assegurado o contraditório e a ampla defesa a todos os interessados."
Tal deliberação foi atendida, pois o Sistema de Cadastramento Unificado de Fornecedores -Sicaf atualmente realiza o cruzamento de dados que podem acarretar nas ocorrências impeditivas indiretas, funcionalidade inserida no aludido sistema com o claro objetivo de munir os agentes públicos de informações que possibilitem agir em face de condutas suspeitas de fraude.
Assim, quando da etapa de habilitação, ao consultar o Sicaf, o sistema emite alerta de "ocorrência impeditiva indireta" na hipótese de circunstâncias suspeitas, a exemplo de sócios em comum, que possam compreender possível tentativa de burla à penalidade anteriormente aplicada que impediria a contratação.
No entanto, é cediço que tal funcionalidade representa apenas um alerta, o que exigirá da equipe de licitação a realização de diligências para investigar se a constituição da pessoa jurídica teve como objetivo burlar os efeitos da sanção aplicada a outra empresa com quadro societário comum.
Nessa análise, diversos fatores devem ser investigados. A título exemplificativo, deve-se apurar as condições de constituição da pessoa jurídica ou do início da sua relação com os sócios da empresa sancionada; a atividade econômica desenvolvida pelas empresas; a composição do quadro societário e identidade dos dirigentes/administradores; compartilhamento de estrutura física ou de pessoal etc.
Se ao término das mencionadas diligências forem apurados indícios de fraude à sanção anteriormente aplicada, então será necessária a instauração do processo administrativo específico, tendente a apurar em detalhes a conduta, bem como viabilizar o contraditório e ampla defesa prévios, a exemplo do que ocorreu recentemente no âmbito do Acórdão 1246/2020-TCU-Plenário, de minha relatoria.
Naquele julgado, o TCU reconheceu que a sanção de inidoneidade aplicada à sociedade empresária MPE - Montagens e Projetos Especiais S.A. (31.876.709/0001-89) , mediante os Acórdãos Plenários 300/2018 e 825/2018, estendia-se à sociedade empresária MPE Engenharia e Serviços S.A., tendo em vista que as empresas utilizaram artifícios, incluindo a transferência do acervo técnico, para que a segunda substituísse a primeira, declarada inidônea, em licitações e contratações da administração pública.
Portanto, creio que a louvável preocupação da unidade técnica já se encontra abarcada pela funcionalidade de ocorrências impeditivas indiretas do Sicaf. Friso ainda que as unidades técnicas e equipes de auditoria desta Corte de Contas também poderão representar sempre que constatarem algum tipo de burla à sanção de declaração de inidoneidade por meio da constituição de nova pessoa jurídica.
	Diante do exposto, voto por que o Tribunal adote o acórdão que ora submeto à deliberação deste Colegiado. 
TCU, Sala das Sessões Ministro Luciano Brandão Alves de Souza, em 22 de julho de 2020.
BENJAMIN ZYMLER 
Relator